ACORDAO-COMPLETO-2375911

ACÓRDÃO 4531/2020 ATA 48/2020 - PLENÁRIO

VISTOS, relatados e discutidos estes autos de representação formulada com base no § 1º do art. 113 da Lei 8.666/1993,
ACORDAM os Ministros do Tribunal de Contas da União, reunidos em sessão do Plenário, diante das razões expostas pelo relator e com fundamento na Lei 8.443/1992, arts. 45 e 58, II, e em seu Regimento Interno, art. 237, em:
9.1. conhecer da presente representação para, no mérito, considerá-la procedente e tornar definitiva a medida cautelar determinada pelo Acórdão 2308/2018-TCU-Plenário;
9.2. determinar ao Departamento Regional do Senai no Estado de Mato Grosso que, se ainda não o fez, proceda à anulação do Pregão Presencial 12/2018 no prazo de quinze dias;
9.3. aplicar ao sr. Jandir José Milan a multa prevista no inciso II do art. 58 da Lei 8.443/1992, no valor de R$ 50.000,00 (cinquenta mil reais) , com a fixação do prazo de quinze dias, a contar da notificação, para que comprove, perante o Tribunal  (arts. 268, II, e 269 de seu regimento interno) , o recolhimento da dívida ao Tesouro Nacional, atualizada monetariamente, desde a data do presente acórdão até a do efetivo recolhimento, se for paga após o vencimento, na forma da legislação em vigor;
9.4. autorizar a cobrança judicial da dívida, caso não atendida a notificação, nos termos do art. 28, inciso II, da Lei 8.443/1992;
9.5. autorizar, desde já, caso venha a ser solicitado, o parcelamento da dívida em até 36 (trinta e seis) parcelas mensais, nos termos do art. 217 do RI/TCU, com a incidência sobre cada parcela dos devidos encargos legais até o efetivo pagamento, com esclarecimento ao responsável de que a falta de pagamento de qualquer parcela importará no vencimento antecipado do saldo devedor (§ 2º do art. 217 do RI/TCU) ;
9.6. determinar ao Departamento Regional do Senai no Estado de Mato Grosso, ao Departamento Regional do Sesi no Estado de Mato Grosso, ao Instituto Euvaldo Lodi/MT e à Federação das Indústrias do Estado de Mato Grosso que: 
9.6.1. encaminhem a este tribunal, no prazo de trinta dias, as seguintes informações:
9.6.1.1. descrição dos itens de mobiliário adquiridos durante a gestão do sr. Jandir José Milan (contratos celebrados com as empresas Solução Comércio, Milanflex ou Milan Móveis) , com menção ao fornecedor, número de contrato, data, custo unitário, fornecedor, marca, quantitativo, termo de recebimento, destinação, número de patrimônio, comprovantes de pagamento ao fornecedor (seja ele do grupo Milanflex ou a empresa Solução Comércio) , bem assim os documentos relativos aos planejamentos dessas aquisições, se houver;
9.6.1.2. adesões a atas de registro de preços eventualmente celebradas com as empresas a que se refere o subitem anterior;
9.6.2. quando da realização de pregão, optem pela forma eletrônica, prevista em seu regulamento de licitações, de forma a assegurar maior competitividade e a facilitar as ações de controle, salvo com a devida fundamentação do gestor responsável;
9.7. realizar diligência junto às empresas Maqmóveis Indústria e Comércio de Móveis Ltda. (54.826.367/0004-30) e Ergo Mobili Indústria e Comércio de Móveis Ltda. (97.466.593/0001-1) para que demonstrem, por meio de documentos, que produziam todos os 136 itens objeto da cotação fornecida para o Senai/MT para fins de realização do Pregão Presencial 12/2018 (fls. 156/205, da peça 32, e 1/35 da peça 33 - Maqmóveis - e 36/178 da peça 33 - Ergo Mobili) ;
9.8. autorizar a Secretaria de Controle Externo de Aquisições Logísticas a promover a audiência das empresas Solução Comércio de Móveis e Equipamentos Ltda. e Milanflex Indústria e Comércio de Equipamentos Ltda. para fins de aplicação da sanção prevista no art. 46 da Lei 8.443/1992;
9.9. encaminhar cópia integral desta deliberação ao Ministério Público do Estado de Mato Grosso e à Polícia Civil daquele estado, para fins de subsidiar o inquérito/processo 21023-29.2019.811.0042, bem assim ao Departamento de Polícia Federal e ao Ministério Público Federal, para as providências que entenderem cabíveis.

REPRESENTAÇÃO. SUPOSTAS IRREGULARIDADES NO PREGÃO PRESENCIAL 12/2018 DO SENAI/MT. MEDIDA CAUTELAR DEFERIDA PARA SUSTAR O PROCESSO LICITATÓRIO.

Departamento Regional do Senai no Estado de Mato Grosso e Departamento Regional do Sesi no Estado de Mato Grosso.

3. Interessados/Responsáveis:
3.1. Interessados: Jandir José Milan (XXX.840.941-XX); Solução Comércio de Móveis e Equipamentos Ltda. (09.634.971/0001-68), Milanflex Indústria e Comércio de Equipamentos Ltda. (86.729.324/0002-61)

13.1. Ministros presentes: José Mucio Monteiro (Presidente), Walton Alencar Rodrigues, Benjamin Zymler (Relator), Augusto Nardes, Aroldo Cedraz, Raimundo Carreiro, Ana Arraes, Bruno Dantas e Vital do Rêgo.
13.2. Ministros-Substitutos presentes: Augusto Sherman Cavalcanti, Marcos Bemquerer Costa, André Luís de Carvalho e Weder de Oliveira.

ACORDAO-COMPLETO-2482036

Acórdão 2716/2022 - Plenário

BENJAMIN ZYMLER

Trata-se de representação sobre possíveis irregularidades em licitações realizadas pela Federação das Indústrias do estado de Mato Grosso (Fiemt) , Departamento Regional do Senai no estado de Mato Grosso (Senai-MT) e Departamento Regional do Sesi no estado de Mato Grosso (Sesi-MT) , por meio das quais (notadamente o Pregão Presencial 12/2018 - PP 12/2018) estaria sendo beneficiada a empresa Milanflex Indústria e Comércio de Equipamentos Ltda, da qual o então presidente das entidades, sr. Jandir José Milan, era sócio-administrador.
2. Dada a vedação à contratação, estaria sendo usada a empresa Solução Comércio de Móveis e Equipamentos Ltda., cujo administrador é ex-empregado da empresa Milanflex e atuava rotineiramente em seu nome, em outros certames.
3. A antiga Secretaria de Controle Externo no Estado de Mato Grosso (Secex/MT) instruiu inicialmente o processo e propôs a adoção de medida cautelar para a suspensão do PP 12/2018, o que foi acolhido pelo relator e referendado pelo Plenário por meio do Acórdão 2.308/2018.
4. Para maior clareza, transcrevo, em sua maior parte, a percuciente instrução de peça 47 da Secex/MT:
"2. HISTÓRICO
2.	Em 13/8/2018 (metadados do e-TCU para o documento 59.933.347-3) , a Secex-MT recebeu o documento da peça 1 como denúncia, solicitando a investigação dos fatos narrados e, se o Tribunal considerasse necessário, a suspensão de qualquer ordem de fornecimento ou contrato de prestação de serviços pertinentes às empresas Milanflex Indústria e Comércio de Equipamentos Ltda. (CNPJ 86.729.324/0002-61) e Solução Comércio de Móveis e Equipamentos Ltda. (CNPJ 09.634.971/0001-68) .
3.	O exame técnico inicial, de 24/9/2018, identificou evidências do emprego de empresa intermediária e da contratação pela Fiemt da empresa Ábaco Tecnologia da Informação Ltda. (CNPJ 37.432.689/0001-33) , que possui como sócio-administrador o Sr. Jandir José Milan (CPF XXX.840.941-XX) , então presidente dessa federação, o que viola a norma expressa no art. 39 dos RLCs do Senai-MT e do Sesi-MT. Isso resultou em propostas de suspensão cautelar do Pregão Presencial Senai-MT 12/2018 e diversas outras medidas preliminares (peça 6) .
4.	Em 28/9/2018, o Ministro Relator acolheu a proposta de concessão de medida cautelar, determinou a oitiva do Senai-MT e da Solução Comércio, acatou as propostas de diligência, sem embargo de acrescentar que, dados os elevados valores das aquisições de móveis, deveriam o Senai-MT e o Sesi-MT ser instados, após a unidade técnica colacionar aos autos os elementos probatórios, a justificar a aquisição objeto do PE 12/2018 e outras eventualmente realizadas, além de demonstrar a adequação dos preços licitados (peça 10) .
5.	Em resposta às oitivas e diligências expedidas, as entidades instadas a se manifestar apresentaram a vasta documentação juntada às peças 26 a 38, que será objeto do exame técnico a seguir. O quadro abaixo enumera os ofícios expedidos em razão do despacho do Ministro Relator, avisos de recebimento e respostas recebidas:
	Quadro 1: Ofícios expedidos em razão do despacho do Ministro Relator, avisos de recebimento e respostas recebidas

	Destinatário
	Ofício
	AR
	Resposta

		Nº1
	Peça
	Peça
	Peça

	Fiemt
	D 988
	11
	17
	28-29

	Solução Comércio
	O 983
	13
	21
	30

	Sesi-MT
	D 985
	15
	16
	27

	Senai-MT
	O 982
	12
	18
	26

	Senai-MT
	D 984
	14
	19
	31-38

	Nota 1: 'D' para diligência e 'O' para oitiva.

3. EXAME TÉCNICO
6.	O exame técnico da instrução anterior identificou dois possíveis achados: a contratação irregular da empresa Ábaco Tecnologia pelo Senai-MT e Sesi-MT e o emprego da Solução Comércio como empresa intermediária para possibilitar à Milanflex fornecer materiais ao Senai-MT e Sesi-MT. No despacho da peça 10, o Ministro Relator concebeu um terceiro achado: a desnecessidade da contratação e inadequação dos preços estimados para o PP 12/2018.
7.	Por isso, este exame técnico será estruturado em três seções principais (uma para cada possível achado) e considerará as informações e documentos recebidos em resposta às oitivas e diligências listadas no Quadro 1 por meio das quais foram feitas as seguintes solicitações:
I.	manifestação sobre a contratação da empresa Ábaco Tecnologia, que possui como sócio-adminitrador o Sr. Jandir Milan, em violação ao art. 39 dos RLCs do Senai-MT e Sesi-MT, bem como evidências de que o objeto do Contrato 7/2017 firmado com essa empresa tenha sido executado conforme os termos pactuados (destinatário: Fiemt) ;
II.	manifestação sobre a contratação da Solução Comércio como empresa intermediária para possibilitar o fornecimento de materiais pela Milanflex Indústria, sociedade empresária de propriedade do ex-presidente da Fiemt, Sr. Jandir Milan, ao Senai-MT, em violação ao art. 39 dos RLC dessa entidade (destinatários: Solução Comércio e Senai-MT) ;
III.	listagem de todos as contratações efetuadas, sejam por meio de procedimento licitatório ou contratações diretas, com as empresas Solução Comércio e Ábaco Tecnologia nos últimos cinco anos, informando o número dos processos e, conforme o caso, o número das licitações, as datas de homologação, os valores contratados e pagos (destinatários: Sesi-MT e Senai-MT) ;
IV.	justificativa para a aquisição dos móveis e demonstração da adequação dos preços estimados para o PP 12/2018 (destinatário: Senai-MT) .
8.	Posteriormente, solicitou-se que o Sesi-MT e o Senai-MT também apresentassem as informações do item 'III' do parágrafo anterior relativas ao exercício de 2012, de modo a englobar todo o período em que o Sr. Jandir Milan exerceu a função de presidente da Fiemt.
9.	Ao contrário do Senai-MT e Sesi-MT, a Fiemt não integra a clientela de unidades jurisdicionadas (UJ) do TCU (informação obtida do Sistema Clientela do TCU) . Ainda assim, nos termos do art. 1º, inciso I, da Lei 8443/1992, a este Tribunal compete julgar as contas daqueles que derem causa a dano ao erário. Significa dizer que, caso este exame técnico aponte dano ao erário ocasionado por qualquer agente, ainda que não seja UJ do TCU, poderá ser autuado processo de tomada de contas especial (TCE) com vistas ao ressarcimento dos cofres públicos.
3.1. Possível Achado 1: Contratação irregular da empresa Ábaco Tecnologia
3.1.1 Informações fornecidas pela Fiemt
10.	Segundo a Fiemt, no que tange à contratação da empresa Ábaco Tecnologia da Informação Ltda., por meio do processo 314/2017, originário dessa federação, para contratação dos serviços de desenvolvimento do site denominado Portal da Transparência (peça 28, p. 2-3) :
Justifica-se a contratação pela decisão do TCU, exarada no Acórdão 699/2016-TCU-Plenário, originando o Plano de Ação com o Departamento Nacional da Confederação Nacional da Indústria, com definição dos parâmetros, conteúdos, sistemas e cronograma de implantação entregue a esse Tribunal, resultando no planejamento de atividades relatado no item desse Termo de Referência, cujo escopo é o desenvolvimento do 'site Transparência' sob a responsabilidade do sistema Fiemt.
A justificativa para a contratação da empresa Ábaco Tecnologia de Informação Ltda. está consubstanciada às fls. 13, do citado processo, onde a Fiemt informa que a origem dos recursos a serem utilizados para quitação das despesas com esta contratação, não provem de repasses regimentais realizados pelo Sesi-MT e Senai-MT, tendo sua origem na contribuição compulsória, ficando assim, isenta da submissão, mesmo que subsidiariamente a qualquer Regulamento de Licitações e Contratos a que se submetam o Sistema S ou legislação que regule as contratações públicas (grifos no original) .
A comprovação da execução do Contrato 7/2017 firmado com a Ábaco Tecnologia de Informação Ltda. nos moldes pactuados, se evidencia pelo documento Termo de Homologação de Implantação, como também pelo relatório do TCU de encerramento com relato final e consolidado de todas as atividades realizadas na execução do plano de ação, para implantação do Site de Transparência Sesi/Senai. Anexos II, III, IV.
11.	Em complemento, a Fiemt apresentou os seguintes documentos e informações:
	Quadro 2: Documentos e informaçõescomplementares fornecidos pela Fiemt

	Item
	Documento/Informações
	Peça/Pág.

	1
	Orçamento da contratação
	28/5

	2
	Termo de homologação de implantação
	28/7-9

	3
	Plano de ação da transparência do Sesi
	28/11-162

	4
	Plano de ação da transparência do Senai
	28/163-29/144

	Fonte: peças 28 e 29

Análise
12.	Por meio do Acórdão 699/2016-TCU-Plenário, o TCU expediu diversas recomendações às entidades do Sistema S tendentes a aprimorar a divulgação de dados sobre a execução das receitas e despesas notadamente nos sítios eletrônicos. O que é objeto de análise nesta representação não é a existência de justificativa para a contratação do desenvolvimento do Portal de Transparência das entidades envolvidas, mas a regularidade desse procedimento, haja vista a possível contratação da Ábaco Tecnologia, que possui como sócio-adminitrador o Sr. Jandir Milan, pelo Senai-MT e Sesi-MT, em violação ao art. 39 dos RLC dessas entidades.
13.	O argumento de que a realização de despesas financiadas com contribuições compulsórias não deve observância ao RLC do Sistema S carece de qualquer fundamento. O Senai-MT e o Sesi-MT são serviços sociais autônomos mantidos, em larga medida, por contribuições sociais de natureza tributária, recolhidas compulsoriamente pelos contribuintes definidos em lei, bem como mediante dotações orçamentárias do poder público. Pelo fato de utilizarem recursos públicos, estão sim sujeitos ao controle do TCU.
14.	O termo de homologação de implantação, assinado por dois funcionários da Fiemt, aponta como desenvolvidas diversas funcionalidades do Portal de Transparência do Senai-MT e Sesi-MT (peça 28, p. 7-9) . Os autos não contêm o Contrato 7/2017, firmado com a Ábaco Tecnologia, e, pelo fato de a contratação ter sido promovida mediante dispensa de licitação, tampouco existe edital com a descrição do objeto contratado. Assim, não há como averiguar se as funcionalidades descritas no citado termo realmente equivalem àquelas para as quais a Ábaco Tecnologia foi contratada.
15.	Em 31/10/2018, pesquisas em diversos buscadores da internet não localizaram o portal de transparência do Sesi-MT. O do Senai-MT, porém, estava ativo (peça 42, p. 1-2) e continha link para 'Sesi', que, ao ser clicado, direcionava o navegador para a página principal (e não para o Portal de Transparência) do Sesi-MT (peça 42, p. 3-4) . Ressalte-se que o termo de homologação aponta como desenvolvidas funcionalidades do Portal de Transparência do Senai-MT e Sesi-MT.
16.	Consoante o relato da Fiemt, os recursos utilizados para a quitação das despesas com o Portal de Transparência do Senai-MT e Sesi-MT não provêm de repasses regimentais dessas entidades, mas a federação não apresentou evidências da veracidade desse argumento. Em princípio, não há motivos para que a Fiemt custeie serviços a serem prestados a entidades que possuem recursos próprios.
17.	De todo modo, o fato é que tanto o Senai-MT (peça 31, p. 2) quanto o Sesi-MT (peça 27, p. 2) já atestaram que não efetivaram pagamentos à Ábaco Tecnologia, o que afasta a competência do TCU para a questão tratada neste achado, ainda que a contratação da Ábaco Tecnologia as tenha beneficiado, direta ou indiretamente.
3.2. Possível Achado 2: Contratação da Solução Comércio como empresa intermediária para fraudar as normas dos RLCs do Senai-MT e Sesi-MT e a jurisprudência do TCU.
3.2.1. Informações fornecidas pela Solução Comércio
18.	Consoante a Solução Comércio, o fato de ter sido criada em 2008 evidencia que não atua como empresa intermediária. Desde a sua constituição, vem atuando regularmente em diversos segmentos para várias empresas, dentre elas a Milanflex (peça 30, p. 2) .
19.	Um dos serviços prestados pela manifestante é a elaboração de proposta para participação e o acompanhamento de licitação, sendo que, nesses casos, presta serviços e adquire produtos da Milanflex, mas não só para ela. Os documentos anexos revelam que, além da Milanflex, a manifestante também se relaciona com outras fornecedoras do ramo, caindo por terra a alegação de que atua como empresa intermediária (peça 30, p. 3) .
20.	A manifestante fornece produtos ao Senai-MT e a outras entidades desde 2009. Representa a Milanflex em algumas licitações e por isso recebe pequena comissão (2,6%) . Tem um bom relacionamento comercial com essa empresa (o que deve ter confundido o representante) , que possui os melhores produtos e condições comerciais e, no estado de Mato Grosso, é uma das poucas produtoras de móveis certificados. Os documentos em anexo revelam que a Solução Comércio é uma pessoa jurídica absolutamente independente da Milanflex (peça 30, p. 3) 
21.	É preciso destacar que, deveras, o Sr. Diniz Pereira já prestou serviços para a Milanflex, vínculo empregatício que, todavia, encerrou-se em 2008, ou seja, há longínquos dez anos. O Sr. Jandir Milan, por sua vez, só assumiu o cargo de presidente da Fiemt em 2012 (peça 30, p. 4) . Em complemento às alegações acima, a Solução Comércio apresentou os seguintes documentos:
	Quadro 3: Documentos complementaresfornecidos pela Solução Comércio

	Item
	Documento/Informações
	Pág.

	1
	Contrato de constituição da Solução Comércio
	11-34

	2
	Carteira e fichas de registros de empregados
	35-39

	3
	Extrato do portal eletrônico da Fiemt
	40-45

	4
	Notas fiscais da Solução Comércio
	46-170

	Fonte: peça 30

Análise
22.	Preliminarmente, cumpre relembrar algumas informações registradas na instrução anterior que reforçaram os indícios do emprego da Solução Comércio como empresa intermediária da Milanflex (peça 6) .
23.	O art. 39 dos RLCs do Senai-MT e Sesi-MT veda a participação de dirigente ou empregado nos certames realizados por essas entidades (peças 2 e 3) . Como bem observado na representação, a doutrina de Marçal Justen Filho preconiza que tal vedação (também prevista no art. 9º, caput e § 3º da Lei 8666/1993) deve estender-se às empresas cujos sócios, administradores, empregados e controladores sejam servidores ou dirigentes dos órgãos contratantes.
24.	No voto do Acórdão 1924/2013-TCU-Plenário, o Ministro Augusto Sherman considerou que os argumentos oferecidos não afastavam a irregularidade atinente à participação indireta do autor do projeto básico. Para ele, o caso revelou burla à vedação legal consistente 'em se convidar empresa da qual o autor do projeto básico não era sócio, mas cujos sócios eram associados ao autor do projeto em duas outras empresas'. Em sua avaliação, 'a ligação comercial entre o autor do projeto básico e os sócios da empresa vencedora do certame pode ter-lhes dado vantagens indevidas'.
25.	Cumpre esclarecer que a doutrina e o acórdão citados nos parágrafos anteriores versam sobre a vedação do art. 9º, caput e § 3º, da Lei 8666/1993, concernente a licitações para obras ou serviços e do fornecimento de bens a eles necessários. Os casos em análise nesta representação, contudo, dizem respeito à aquisição de materiais. Ainda assim, reputa-se que inexistem motivos para que o entendimento consagrado por Marçal Justen Filho e pelo Acórdão 1924/2013-TCU-Plenário não possam se estender à irregularidade tratada neste achado.
26.	Com base em consulta ao DGI, constatou-se que, em 2006, o Sr. Diniz Fernando Pereira, atual sócio-administrador da Solução Comércio, era sócio-gerente da Milan Corretora de Seguros e Propaganda Ltda. (CNPJ 33.072.893/0001-30) , empresa que também ostentava como sócio-administrador o Sr. Jandir Milan (peça 5, p. 2) . Para sustentar a relação profissional entre eles, o representante apresentou a ata do Pregão Presencial 10/2018, da Assembleia Legislativa do estado de Mato Grosso, indicando o Sr. Diniz Pereira como representante da MilanFlex (peça 1, p. 25-26) .
27.	O Cadastro Nacional de Pessoa Jurídica (disponível no e-TCU) aponta como telefone da Solução Comércio o (65) 3317-2120 (peça 1 p. 6) . Em 19/9/2018, a atendente respondeu nesse número dizendo 'MilanFlex'. Após pesquisa com os termos 'móveis em Cuiabá' em buscadores da internet, os quarenta primeiros sites listados nem sequer aludiam a essa empresa. A consulta com os termos 'Solução Comércio de Móveis e Equipamentos Ltda. Cuiabá' não localizava portal eletrônico da Solução Comércio, mas um dos primeiros links encontrados foi justamente o da Milanflex, sinalizando alguma relação comercial ou mesmo jurídica entre as duas empresas.
28.	Retomando aos argumentos apresentados, o fato de a Solução Comércio ter sido criada em 2008 ou prestado serviços a outras empresas não impede que ela tenha sido usada como intermediária para a Milanflex após 2012, quando o Sr. Jandir Milan se tornou presidente da Fiemt, como artifício para burlar a vedação do art. 39 do RLC do Senai-MT e Sesi-MT e o posicionamento do TCU sobre o assunto.
29.	O contrato de constituição da Solução Comércio realmente aponta como objetivo a elaboração de proposta para participação e o acompanhamento de licitações (peça 30, p. 13) . Das 125 notas fiscais (NF) encaminhadas por essa empresa (emitidas entre 2009 e 2018) , 91 versam sobre venda de mercadorias, grande parte indicando a Solução Comércio como vendedora para órgãos e entidades públicas. O que mais chama atenção, todavia, é que, embora tenha afirmado enfaticamente que presta serviços para inúmeras empresas e não somente para a Milanflex, as 34 NFs de prestação de serviços recebidas foram todas emitidas em favor dessa empresa:
	Quadro 4: Notas fiscais emitidas pelaSolução Comércio em favor da Milanflex

	Item
	Data de emissão
	Valor (R$) 
	Somaanual
	Pág.

	1
	31/01/2009
	272.414,79
	528.072,61
	85

	2
	29/05/2009
	85.593,00
		86

	3
	01/08/2009
	65.471,68
		87

	4
	30/11/2009
	104.593,14
		88

	5
	30/03/2010
	183.655,50
	340.278,65
	89

	6
	31/05/2010
	88.558,46
		90

	7
	31/08/2010
	68.064,69
		91

	8
	28/02/2011
	147.778,51
	360.858,29
	92

	9
	31/05/2011
	139.294,92
		93

	10
	31/10/2011
	73.784,86
		94

	11
	31/01/2012
	300.728,90
	966.206,80
	95

	12
	30/03/2012
	178.239,09
		96

	13
	31/08/2012
	329.201,66
		97

	14
	31/12/2012
	158.037,15
		98

	15
	28/03/2013
	224.621,39
	661.931,95
	99

	16
	28/06/2013
	158.227,12
		100

	17
	29/11/2013
	279.083,44
		101

	18
	31/03/2014
	137.197,83
	541.501,06
	102

	19
	29/08/2014
	126.522,03
		103

	20
	31/10/2014
	125.514,20
		104

	21
	28/11/2014
	152.267,00
		105

	22
	30/01/2015
	40.969,17
	382.238,17
	106

	23
	30/04/2015
	224.761,32
		107

	24
	31/07/2015
	83.226,37
		108

	25
	21/12/2015
	33.281,31
		109

	26
	31/03/2016
	182.975,59
	450.557,87
	110

	27
	30/06/2016
	30.509,83
		111

	28
	30/09/2016
	99.273,67
		112

	29
	30/12/2016
	137.798,78
		113

	30
	28/02/2017
	52.735,96
	215.015,62
	114

	31
	31/03/2017
	54.674,34
		115

	32
	28/04/2017
	107.605,32
		116

	33
	05/04/2018
	97.003,72
	157.281,91
	117

	34
	10/08/2018
	60.278,19
		118

	Fonte: peça 30

30.	Tome-se como exemplo as notas fiscais emitidas em 2012. A Milanflex teria pagado R$ 966.206,80 (R$ 1.415.346,29, atualizados até 8/11/2018 pelo sistema de débito do TCU) por 'serviços de participação em licitações' prestados pela Solução Comércio em janeiro, março, agosto e dezembro (peça 30, p. 95-98) . As notas fiscais não especificam em que exatamente consistiam esses 'serviços de participação em licitações'.
31.	É digno de nota o fato de que os três atuais sócio-administradores da Solução Comércio, fundada em 17/6/2008 (peça 5, p. 2) , eram empregados da Milanflex pelo menos até dezembro de 2008, como se constata das fichas de registro dos empregados apresentadas à Secex-MT por aquela empresa (peça 30, p. 37-39) . Os dados do DGI não registram empregados para a Solução Comércio.
32.	Outro ponto que merece ser destacado é a alegação de que, pelos serviços prestados à Milanflex, a Solução Comércio receberia uma comissão de 2,6%. Se de fato é essa informação é verídica, significa que, que em apenas quatro meses de 2012, essa empresa (com apenas três sócios-administradores e nenhum empregado registrado) representou a Milanflex em licitações que ultrapassaram R$ 54 milhões (valor atualizado) . Ressalvadas as notas fiscais, não foram fornecidas evidências de que a Solução Comércio realmente teria recebido os valores ou prestados os serviços informados.
33.	O suposto pagamento de R$ 1.415.346,29, em valores atuais, a uma empresa com apenas três sócios-administradores (todos ex-empregados da Milanflex) e sem empregados, por serviços de participação em licitações prestados em apenas quatro meses, configura fortes indícios de que a relação da Solução Comércio com aquela empresa vai muito além da mera prestação desses serviços. Vale ressaltar que a Solução Comércio não forneceu notas fiscais de serviços prestados a outras empresas. Ora, ao longo de dez anos, os serviços foram prestados apenas à Milanflex?
34.	Tampouco existe explicação para que a atendente do número registrado no banco de dados da Receita Federal tenha respondido a ligação dizendo 'Milanflex'. Para confirmar essa ocorrência, decidiu-se, em 8/11/2018, pela segunda vez, fazer nova chamada para o mesmo número. Novamente, o termo usado para atender o telefone foi 'Milanflex'.
35.	Também é digno de nota que, consoante a proposta da Solução Comércio, todos os itens a serem entregues por essa empresa, caso se sagrasse vencedora do certame, seriam da marca Milan, do modelo Focus e da fabricante Milanflex. Acompanha a proposta o catálogo com as especificações técnicas e a logomarca da empresa fornecedora (peça 35, pág. 88, a peça 37, pág. 14) .
36.	Por fim, cabe trazer à tona as informações do relatório do Acórdão 2671/2009-TCU-Plenário, da relatoria do Ministro Augusto Sherman. A Secex-MT recebeu representação apontando, dentre outras irregularidades, que estaria havendo direcionamento no Pregão 006/2009, executado pelo Senai-MT, dado que a empresa Solução Comércio teria vínculos com o vice-presidente da Fiemt, Sr. Jandir Milan. A unidade técnica registrou que havia indícios consistentes de que esse gestor estaria contratando junto ao Senai-MT por meio de empresa interposta. Naquela ocasião, o Ministro Relator decidiu que:
 (...) entende-se que analisar a procedência da denúncia consiste não em verificar dispositivos legais, mas em comprovar ou descartar a hipótese de que a condição do Sr. JANDIR JOSÉ Milan vem influenciando os resultados dos certames realizados no Sistema FIEMT. 
2.5.3.	Ao menos nesse caso em concreto, salvo melhor juízo, o conjunto probatório não permite verificar essa influência, uma vez que nem ao menos houve recurso por parte dos proponentes desclassificados indeferido pela Comissão de Licitação com base em argumentos não razoáveis (grifos nossos) .
37.	Como se nota, as suspeitas de utilização da Solução Comércio como empresa intermediária para fraudar normas licitatórios já existem desde 2009. Desse ano até 2018, a Solução Comércio recebeu, em valores originais, R$ 10.782.642,69 do Senai-MT e Sesi-MT (maiores detalhes no tópico 3.2.3 deste exame técnico) .
38.	Com devido respeito ao entendimento esposado no voto do Acórdão 2671/2009-TCU-Plenário, o fato é que a vedação do art. 39 do RCLs é bastante clara: não poderão participar das licitações nem contratar com o Senai e o Sesi dirigente ou empregado da entidade. O mesmo pode ser dito sobre a citada jurisprudência do TCU, o Acórdão 1924/2013-TCU-Plenário, também da relatoria do Ministro Augusto Sherman, que considerou o caso analisado burla à vedação legal consistente 'em se convidar empresa da qual o autor do projeto básico [nem sequer] era sócio, mas cujos sócios eram associados ao autor do projeto em duas outras empresas'.
39.	Com base nisso, pode-se afirmar que a vedação do art. 39 dos RLCs deve ser imposta, ainda que não se comprove a efetiva influência do dirigente ou empregado na condução do procedimento licitatório. Além disso, as informações e documentos fornecidos pela Solução Comércio não afastam os variados e fortes indícios (ou mesmo evidências) de que ela tem sido usada como empresa intermediária da Milanflex para fornecer materiais ao Senai-MT e Sesi-MT, numa clara e ousada violação aos RLC dessas entidades, aos princípios da Administração Pública e à jurisprudência desta Corte de Contas.
3.2.2. Informações fornecidas pelo Senai-MT
40.	A empresa Solução Comércio sempre se apresentou nas licitações promovidas pelo Senai-MT portando documentação de constituição e fiscal em seu próprio nome, não nos possibilitando legalmente vinculá-la a Milanflex (peça 26, p. 2) .
Análise
41.	Como mencionado no parágrafo 36 desta instrução, ao menos no tocante ao PP 12/2018, todos os móveis da proposta da Solução Comércio seriam produzidos pela Milanflex. Por isso, ainda que toda a documentação estivesse em nome da Solução Comércio, havia sim como vincular a proposta dessa empresa à Milanflex.
42.	Não obstante, não é possível afirmar, de forma categórica, que o pregoeiro e os demais agentes responsáveis pela execução do procedimento licitatório tinham conhecimento de que a Milanflex pertencia ao então presidente da Fiemt e, dessa forma, o fornecimento de móveis por ela produzidos por meio de empresa intermediária consistia em afronta ao RLC do Senai-MT. Assim, a informação fornecida pelo Senai-MT não elide a irregularidade suscitada neste achado.
3.2.3. Listagem de todos as contratações feitas com a Solução Comércio e Ábaco Tecnologia
43.	O Senai-MT informou que não consta em seus arquivos qualquer pagamento feito à empresa Ábaco Tecnologia da Informação Ltda. (peça 31, p. 2) . Para a Solução Comércio, no período entre 2012 e 2018, teria identificado o pagamento dos valores a seguir:
	Quadro 5: pagamentos feitospelo Senai-MT à Solução Comércio

	Processo
	Tipo decontratação
	Data da homologação
	Valor pago (R$) 

	1048/2012
	36/2012/Senai
	23/11/2012
	1.458.589,20

	1372/2012
	58/2012/Senai
	29/1/2013
	119.357,50

	005/2014
	PP1 04/2013/Senai
	5/3/2013
	262.125,00

	1297/2013
	PP 11/2014/Senai
	29/5/2014
	2.606.730,27

	455/2014
	PP 24/2014/Senai
	4/6/2014
	
	116/2014
	PP 26/2014/Senai
	26/6/2014
	1.028.968,00

	337/2014
	PP 29/2014/Senai
		
	711/2015
	PP 20/2015/Senai
	16/11/2015
	3.954.831,57

	1557/2015
	PP 50/2015/Senai
	1/2/2016
	77.315,47

	1196/2016
	PP 30/2016/Senai
	3/3/2017
	450.274,00

		Compra Direta
	2013
	29.864,00

		Compra Direta
	2014
	12.640,50

		Compra Direta
	2015
	21.842,00

		Compra Direta
	2016
	17.452,96

		Compra Direta
	2017
	1.036,93

		Compra Direta
	2018
	36.523,58

	Total
	10.077.550,982

	Fonte: peça 31, p. 7 a 24, e peça 46, I.N.D. 'b'

	Nota 1: pregão presencial

	Nota 2: para facilitar os cálculos, os valores não foram atualizados. 

44.	Da mesma forma, o Sesi-MT informou que não consta em seus arquivos qualquer pagamento feito à empresa Ábaco Tecnologia da Informação Ltda. (peça 27, p. 2) . Para a Solução Comércio, no período entre 2012 e 2018, identificou os seguintes pagamentos:
	Quadro 6: pagamentos feitospelo Sesi-MT à Solução Comércio

	Processo
	Tipo decontratação
	Data da homologação
	Valor pago (R$) 

	006/2013
	PP1 3/2013/SESI
	15/2/2013
	26.237,55

	1330/2013
	PP 6/2014/SESI
	29/5/2014
	132.772,50

	520/2014
	PP 8/2014/SESI
	9/6/2014
	118.560,47

	1130/2014
	PP 25/2014/SESI
	3/12/2014
	82.347,54

		PP 20/2015
	2015
	52.583,74

	1386/2016
	PP 5/2017/SESI
	27/4/2017
	144.005,32

		Compra Direta
	2013
	85.843,30

		Compra Direta
	2014
	14.295,00

		Compra Direta
	2015
	4.938,00

		Compra Direta
	2016
	11.900,00

		Compra Direta
	2017
	13.023,17

		Compra Direta
	2018
	18.585,12

	Total
	705.091,711

	Fonte: peça 31, p. 7 a 24, e peça 46, I.N.D. 'a'

	Nota 1: pregão presencial

	Nota 2: para facilitar os cálculos, os valores não foram atualizados.

Análise
45.	Note-se que, no período em que o Sr. Jandir Milan atuou como presente da Fiemt (2012-2018) , o Senai-MT e o Sesi-MT efetuaram, respectivamente, R$ 10.077.550,98 e R$ 705.091,71 de pagamentos à Solução Comércio (valores não atualizados) . Isso releva que, se realmente essa empresa tem sido usada com empresa intermediária, como se extrai da análise do tópico 3.2.2, os ganhos auferidos pela Milanflex com o fornecimento ilegal de materiais ao Senai-MT e ao Sesi-MT têm sido bastante expressivos.
46.	A propósito, é importante frisar que os valores acima não incluem os do PP 12/2018, estimado em R$ 31.468.961,40, no qual a Solução Comércio sagrou-se vencedora de três lotes que totalizam R$ 15.775.000,00 (peça 1, p. 10) . Esse certame, contudo, encontra-se suspenso em virtude da determinação do Ministro Relator desta representação (peça 10) .
3.2.3. Elementos do Achado 2
Situação encontrada
47.	Emprego da Solução Comércio como empresa intermediária para possibilitar à Milanflex, de propriedade do ex-presidente da Fiemt, fornecer materiais ao Senai-MT e ao Sesi-MT, em violação aos RLC dessas entidades.
Objeto
48.	Licitações vencidas, contratos firmados e pagamentos realizados pelo Senai-MT e o Sesi-MT à Solução Comércio no período de 2012 a 2018.
Critérios normativos violados
49.	Art. 39 dos Regulamentos de Licitações e Contratos do Senai e do Sesi, Acórdão 1924/2013-TCU-Plenário, princípios da impessoalidade e moralidade (CF/88, art. 37, caput) .
Evidências
50.	Portal da Fiemt (peça 6) , dados do Cadastro Nacional de Pessoa Jurídica da Solução Comércio e Milanflex (peça 5, p. 1-2) , atas dos Pregões Presenciais 30/Senai/2016 e 12/Senai/2018 (peça 1, p. 89 e 97) , ata do Pregão Presencial 10/2018, da Assembleia Legislativa do estado de Mato Grosso (peça 1, p. 25-26) , resultados de consultas em buscadores da internet, e respostas dessa empresa à Secex-MT (peça 30, p. 1-10) , contrato de constituição (peça 30, p. 11-34) e notas fiscais emitidas pela Solução Comércio (peça 30, p. 46-170) bem como carteiras e fichas de registros de empregados da Milanflex (peça 30, p. 35-39) .
Causas
51.	Ausência de regras claras e controles internos eficazes, no âmbito do Senai e do Sesi, para impedir o emprego de empresas intermediária para burlar os RCLs dessas entidades.
Possíveis efeitos
52.	Aquisição de produtos desnecessários e prejuízo à competitividade das licitações, acarretando a aquisição de produtos mais caros.
Responsáveis
53.	Jandir José Milan, ex-presidente da Fiemt, gestão 2012-2018; Solução Comércio de Móveis e Equipamentos Ltda.; e Milanflex Indústria e Comércio de e Equipamentos Ltda.
3.3. Possível Achado 3: realização do Pregão Presencial 12/2018 sem a devida justificativa técnica para a aquisição e com fundamento em estimativa de preços inidônea
3.3.1 Informações fornecidas pelo Senai-MT
54.	No termo de referência do PP 12/2018, documento que deu início ao processo, o item 4 traz como justificativa da aquisição a necessidade de atender às demandas dos ambientes laboratoriais e salas de ensino das diversas unidades do Senai-MT, tanto na capital quanto no interior, justificativa que também serviu para a adoção do Sistema Registro de Preços (peça 31, p. 3) .
55.	O processo licitatório é um procedimento administrativo isonômico e público, na qual há a seleção da proposta mais vantajosa, menos onerosa e com melhor qualidade possível, para a contratação de uma obra, de um serviço, da compra de um produto, locação ou alienação. A licitação não pode acontecer de forma sigilosa, sempre deverá ser pública, respeitando o direito da publicidade, acessível a qualquer cidadão (peça 31, p. 3) .
56.	No PP 12/2018 podem ser verificados os pressupostos estabelecidos nos art. 12 e 13 RLC do Senai-MT, materializados pela autorização da Diretoria Regional para o início do procedimento bem como o edital e o termo de referência com as especificações do objeto da contratação (peça 31, p. 3-4) .
57.	O TCU tem recomendado a juntada ao processo de no mínimo três orçamentos de empresas do ramo do objeto para a estimativa do preço de mercado. O mapa comparativo de preços das folhas 286-342 do processo evidencia a implementação dessa recomendação (peça 26, p. 4-5) .
58.	Em complemento, o Senai-MT apresentou os autos do PP 12/2018. O quadro abaixo enumera os principais documentos do processo recebido:
	Quadro 7: principais documentosdo processo do PP 12/2018

	Item
	Documento/Informações
	Peça/Pág.

	1
	Termo de referência 
	31/30 a 32-12

	2
	Orçamento da Solução Comércio
	32/103 a 155

	3
	Orçamento da Maqmóveis 
	32/157 a 33/35

	4
	Orçamento da Ergo
	33/37 a 178

	5
	Mapa comparativo de preços
	33/180 a 293

	6
	Edital
	34/10 a 24

	7
	Termo de referência 
	34/31 a 177

	8
	Documentos das empresas licitantes
	34/191 a 35/87

	9
	Proposta de preços da Solução Comércio
	35/88 a 37/14

	10
	Proposta de preços das demais licitantes
	37/15 a 178

	11
	Documentos das empresas licitantes
	37/179 a 38/11

	12
	Ata do Pregão Presencial 12/2018
	38/12 a 15

	13
		
	Fonte: peças 31 a 38

Análise
59.	A justificativa apresentada no termo de referência é demasiado sucinta e não demonstra objetivamente, em termos qualitativos e quantitativos, a necessidade de tamanho dispêndio financeiro. Não informa, por exemplo, o quantitativo de móveis destinados a unidades novas ou já em funcionamento e, neste caso, a real necessidade de substituir o mobiliário antigo.
60.	Previamente à licitação, o Senai-MT deveria ter realizado, por meio de pessoas especializadas no assunto, estudos de necessidade em todas as suas unidades operacionais, culminando em laudos técnicos e ergonômicos que apontassem a necessidade de aquisição e/ou adequação imediata da mobília já em uso. Com isso, projetos mobiliários deveriam ser elaborados com o propósito de subsidiar contratações como a objeto do PP 12/2018.
61.	A Lei do Processo Administrativo Federal (Lei 9.784/1999) , no art. 2º, determina que a Administração Pública obedecerá, dentre outros, aos princípios da motivação e do interesse público. Ainda que as entidades do Sistema S não integrem formalmente a Administração Direta ou Indireta, como já mencionado, o Senai-MT consiste em serviço social autônomo mantido, em larga medida, por contribuições sociais de natureza tributária, recolhidas compulsoriamente pelos contribuintes definidos em lei. Por isso, não há razão para que não observe os referidos princípios.
62.	Com efeito, o procedimento licitatório almeja a observância, dentre outros, dos princípios da isonomia e publicidade. Justamente por isso que o art. 39 do RCL do Senai-MT veda a participação em licitações de dirigentes ou empregados dessa entidade. Os art. 12 e 13 desse regulamento, citados na resposta do Senai-MT, veiculam normas sobre habilitação dos licitantes e definição do objeto. No entanto, o que TCU solicitou foi a justificativa para a aquisição dos móveis e não a sua correta definição no edital. Tampouco questiona-se, no âmbito deste processo, a lisura da habilitação dos licitantes.
63.	Quanto aos preços estimados, o Senai-MT forneceu diversos documentos, dentre os quais, o mapa comparativo de preços (com a média dos três orçamentos obtidos durante a fase interna da licitação) , as propostas ofertadas pelos licitantes e a ata do PP 12/2018 (com os lances oferecidos durante sessão pública) . Os dados do mapa comparativo foram sintetizados na planilha da peça 46, I.N.D. 'g'.
64.	É importante registrar que os itens licitados (nos sete lotes do pregão) possuem especificações técnicas bastante extensas e complexas. Os códigos utilizados para identificá-los são próprios do Senai-MT e não estão associados aos do Comprasnet, o que dificulta sobremaneira a análise da adequação dos preços estimados, notadamente para quem não possui conhecimento especializado sobre o ramo moveleiro. Por esse motivo, ainda que se pudesse questionar o interesse da empresa na questão, decidiu-se solicitar da empresa representante (empresa do ramo moveleiro de Cuiabá) , apenas para parametrização, a coleta de orçamentos de outras fontes.
65.	Com base nos dados recebidos, elaborou-se, primeiramente, Curva ABC dos itens licitados para identificar os de maior materialidade. Em seguida, apurou-se a média dos preços desses itens com o intuito de compará-los com a média dos preços estimados pela empresa representante. Por fim, comparou-se os valores de fato ofertados pela Solução Comércio no PP 12/2018 com a média de preços estimados pela representante. O quadro abaixo expõe as comparações efetuadas:
	Quadro 8: Comparações das médias estimadas pelo Senai-MT, pela empresa representante e as ofertadas pela Solução Comércio no PP 12/2018 (em R$) 

	Código do item
	Média Representante
	MédiaSenai-MT
	%1
	Média Representante
	Ofertavencedora
	%2

	22655
	890,50
	1.299,72
	45,95
	890,50
	705,00
	-20,83

	22677
	338,00
	429,60
	27,10
	338,00
	329,00
	-2,66

	22591
	3.259,63
	4.217,25
	29,38
	3.259,63
	2.222,50
	-31,82

	22589
	3.122,07
	4.056,34
	29,92
	3.122,07
	2.222,50
	-28,81

	22657
	379,10
	513,30
	35,40
	379,10
	360,00
	-5,04

	22572
	2.377,22
	2.907,70
	22,32
	2.377,22
	1.673,00
	-29,62

	22646
	10.128,67
	12.668,62
	25,08
	10.128,67
	5.700,00
	-43,72

	22575
	1.952,80
	2.342,05
	19,93
	1.952,80
	1.326,50
	-32,07

	22679
	2.713,83
	3.810,18
	40,40
	2.713,83
	3.248,00
	19,68

	22661
	396,88
	556,60
	40,24
	396,88
	372,00
	-6,27

	22665
	3.023,00
	3.503,33
	15,89
	3.023,00
	2.382,00
	-21,20

	22641
	2.083,33
	2.538,11
	21,83
	2.083,33
	1.340,50
	-35,66

	22658
	861,33
	1.046,66
	21,52
	861,33
	729,00
	-15,36

	22673
	1.323,40
	1.622,96
	22,64
	1.323,40
	896,00
	-32,30

	22573
	1.254,02
	1.575,89
	25,67
	1.254,02
	861,00
	-31,34

	22594
	3.020,00
	3.870,44
	28,16
	3.020,00
	861,00
	-71,49

	22648
	13.550,00
	14.887,17
	9,87
	13.550,00
	7.100,00
	-47,60

	22647
	13.191,67
	14.252,89
	8,04
	13.191,67
	6.750,00
	-48,83

	22642
	1.390,00
	1.732,19
	24,62
	1.390,00
	959,00
	-31,01

	22625
	7.560,15
	10.287,16
	36,07
	7.560,15
	5.460,00
	-27,78

	22609
	1.370,98
	1.668,84
	21,73
	1.370,98
	910,00
	-33,62

	22605
	1.978,00
	2.353,73
	19,00
	1.978,00
	1.330,00
	-32,76

	22634
	1.793,10
	2.344,84
	30,77
	1.793,10
	1.298,50
	-27,58

	22649
	749,67
	923,40
	23,17
	749,67
	651,00
	-13,16

	22552
	2.275,00
	2.784,55
	22,40
	2.275,00
	1.536,00
	-32,48

	22659
	1.329,67
	1.391,47
	4,65
	1.329,67
	948,00
	-28,70

	22561
	604,87
	828,59
	36,99
	604,87
	448,00
	-25,93

	22601
	3.229,13
	4.126,00
	27,77
	3.229,13
	1.172,50
	-63,69

	22645
	1.140,00
	1.326,40
	16,35
	1.140,00
	626,50
	-45,04

	22681
	6.216,52
	7.878,70
	26,74
	6.216,52
	7.453,00
	19,89

	22666
	301,75
	361,65
	19,85
	301,75
	203,00
	-32,73

	22667
	328,33
	346,37
	5,49
	328,33
	203,00
	-38,17

	22653
	913,67
	1.129,17
	23,59
	913,67
	690,00
	-24,48

	22624
	5.011,89
	6.670,94
	33,10
	5.011,89
	3.622,50
	-27,72

	22622
	4.631,18
	6.238,83
	34,71
	4.631,18
	3.360,00
	-27,45

	22592
	434,37
	591,95
	36,28
	434,37
	322,00
	-25,87

	22651
	702,28
	931,48
	32,64
	702,28
	561,00
	-20,12

	22549
	2.023,33
	2.676,71
	32,29
	2.023,33
	1.477,00
	-27,00

	22664
	1.932,04
	2.665,00
	37,94
	1.932,04
	1.860,00
	-3,73

	22608
	631,38
	872,80
	38,24
	631,38
	490,00
	-22,39

	22623
	4.006,67
	5.097,67
	27,23
	4.006,67
	2.737,00
	-31,69

	22635
	1.884,53
	2.525,73
	34,02
	1.884,53
	1.361,00
	-27,78

	22558
	2.045,12
	2.438,25
	19,22
	2.045,12
	1.323,00
	-35,31

	22626
	3.504,32
	4.749,48
	35,53
	3.504,32
	2.520,00
	-28,09

	22567
	1.866,10
	2.328,15
	24,76
	1.866,10
	1.270,50
	-31,92

	22570
	1.769,77
	2.232,47
	26,14
	1.769,77
	1.253,00
	-29,20

	22584
	1.783,67
	2.219,90
	24,46
	1.783,67
	1.172,00
	-34,29

	22636
	1.703,25
	2.202,40
	29,31
	1.703,25
	1.228,50
	-27,87

	22574
	1.679,75
	2.188,49
	30,29
	1.679,75
	1.148,00
	-31,66

	22637
	1.598,78
	2.116,24
	32,37
	1.598,78
	1.113,00
	-30,38

	22557
	1.443,00
	2.083,57
	44,39
	1.443,00
	1.137,50
	-21,17

	22650
	369,67
	412,38
	11,55
	369,67
	387,00
	4,69

			Média
	26,79
		Média
	-26,95

	Fonte: peça 46, I.N.D. 'g'

	Nota 1: aumento percentual da média estimada pelo Senai-MT em comparação com a média estimada pelo representante.

	Nota 2: redução percentual da média ofertada pela Solução Comércio em comparação com a média estimada pelo representante.

66.	Como se extrai do quadro acima, a média dos valores estimados pelo Senai-MT para a PP 12/2018 está 26,79% acima da média estimada pela empresa representante. Com base apenas nessa informação, poder-se-ia suscitar irregularidades na estimativa de preços do Senai-MT. No entanto, os dados do quadro também demonstram que a média dos valores de fato ofertados pela Solução Comércio na licitação está 26,95% abaixo da média estimada pela empresa representante. Dessa forma, não é possível afirmar que houve sobrepreço na estimativa de preço ou na execução do PP 12/2018.
3.2.3. Elementos do Achado 3
Situação encontrada
67.	Ausência de justificativa técnica e objetiva, tanto em termos quantitativos quanto qualitativos, para a aquisição de móveis no valor estimado de R$ 31.468.961,40.
Objeto
68.	Móveis licitados por meio do PP 12/2018.
Critérios normativos violados
69.	Princípios da motivação e do interesse público (art. 2º da Lei 9.784/1999) .
Evidências
70.	Informações e documentos fornecidos pelo Senai-MT em resposta à diligência do Ofício 982/2018-TCU-Secex-MT (peças 31 a 38) e autorização para realizar procedimento licitatório (peça 31, p. 29) .
Causas
71.	Omissão dos gestores do Senai-MT em realizar os estudos de necessidade e projetos mobiliários que evidenciassem a necessidade dos móveis licitados.
Possíveis efeitos
72.	Aquisição de móveis desnecessários.
Responsáveis
73.	Jandir José Milan, ex-presidente da Fiemt, gestão 2012-2018.
4. INFORMAÇÕES COMPLEMENTARES
4.1. Pregão Presencial 12/2018
74.	Como já mencionado, o Ministro Relator, mediante o despacho da peça 10, determinou a suspensão cautelar do PP 12/2018 em razão da suspeita de emprego de empresa intermediária por empresa de propriedade do então presidente da Fiemt, Sr. Jandir Milan. Em 11/2/2018, o portal da Fiemt informava que, a partir do exercício de 2019, o cargo de presidente da Fiemt seria ocupado por outro gestor, o Sr. Gustavo Pinto Coelho de Oliveira (http://www.fiemt.com.br/portal/index.php?pagina=institucional) , informação confirmada por telefone com o Senai-MT.
75.	Dessa forma, poder-se-ia cogitar que, hoje, caso o Senai-MT cancelasse o PP 12/2018 e abrisse nova licitação, a Milanflex não mais estaria impedida de participar da licitação. No entanto, é necessário ter em mente que esta nova licitação teria o mesmo objeto do PP 12/2018, cuja fase interna (com a execução de diversos atos como a definição do objeto e estimativa de preços) ocorreu durante a gestão do Sr. Jandir Milan.
76.	Ademais, consoante a mídia local de Cuiabá, o Sr. Jandir Milan passará a fazer parte do Conselho Fiscal e atuará como conselheiro emérito da Fiemt além de representar essa federação como delegado junto à Confederação Nacional da Indústria (CNI) . Notícia disponível na internet também sinaliza que o atual presidente é partidário do Sr. Jandir Milan (http://www.folhamax.com/economia/apos-fim-de-batalha-juridica-ex-secretario-de-fazenda-vence-eleicao-na-fiemt/175180) .
77.	Diante dessas considerações, pondera-se que, ainda que seja aberta nova licitação, deve ser mantido o impedimento do art. 39 dos RLCs do Sesi-MT e Senai-MT, pois a situação que esse dispositivo almeja evitar, isto é, o favorecimento indevido de uma das licitantes, poderia ocorrer de qualquer maneira. Logo, propõe-se:
I.	manter a medida cautelar adotada em 28/9/2018 pelo Ministro Relator, que determinou à Fiemt a suspensão do Pregão Presencial Senai-MT 12/2018 e de todos os atos dele decorrentes;
II.	determinar ao Senai-MT que se abstenha de contratar ou realizar pagamentos à Solução Comércio ou à Milanflex até a decisão definitiva desta Corte de Contas;
III.	dar ciência ao Senai-MT de que o fornecimento dos móveis objeto do PP 12/2018 pela Milanflex ainda que por meio de outro procedimento licitatório ou outra empresa, configura descumprimento da medida cautelar imposta;
IV.	diligenciar ao Senai-MT para que informe ao TCU se, após a decretação da medida cautelar em 28/9/2018, efetuou quaisquer pagamentos à Solução Comércio ou à Milanflex.
4.2. TC Processo 034.724/2018-4
78.	Por meio do despacho da peça 10, o Ministro Relator determinou que fosse criado processo apartado com vistas a tratar das contratações realizadas pela Fiemt, ao qual poderá ser juntada cópia da peça 1. Em cumprimento a essa decisão, a Secex-MT autuou o processo TC Processo 034.724/2018-4.
79.	Como já exposto, a Fiemt atestou que os recursos utilizados para a quitação das despesas com o Portal de Transparência do Senai-MT e Sesi-MT não provieram de repasses regimentais dessas entidades. Embora a federação não tenha apresentado evidências da veracidade desse argumento, tanto o Senai-MT quanto o Sesi-MT informaram que não efetuaram pagamentos à Ábaco Tecnologia, o que afasta a competência do TCU para a questão tratada naquele achado (parágrafos 10 a 16) .
80.	Diante disso, e considerando que a Fiemt não integra a clientela de unidades jurisdicionadas (UJ) do TCU (informação obtida do Sistema Clientela do TCU) , considera-se desnecessária a manutenção do processo autuado em cumprimento ao despacho do Ministro Relator. Assim, propõe-se que o TC Processo 034.724/2018-4 seja arquivado.
5. CONCLUSÃO
81.	O exame técnico revelou que o Senai-MT e o Sesi-MT não efetuaram pagamentos à empresa Ábaco Tecnologia, de propriedade do ex-presidente da Fiemt, o Sr. Jandir Milan. Assim, a contratação dessa empresa para desenvolver o Portal de Transparência, quer da Fiemt ou das entidades dela integrantes, foge da competência desta Corte de Contas.
82.	As informações e documentos analisados não afastam as evidências de que a Solução Comércio tem sido usada como empresa intermediária da Milanflex, também de propriedade do ex-presidente, para fornecer materiais ao Senai-MT e Sesi-MT, numa clara e ousada violação aos respectivos RLCs. No período de gestão do Sr. Jandir Milan, essas entidades efetuaram, em valores originais, R$ 10.782.642,69 de pagamentos à Solução Comércio.
83.	Embora não se tenha apurado sobrepreço na estimativa de preço realizada pelo Senai-MT, o exame técnico tampouco identificou justificativas técnicas, explicando objetivamente, em termos qualitativos e quantitativos, a necessidade da aquisição dos móveis estimados em R$ 31.468.961,40. A licitação deveria ser precedida de estudos ergonômicos e projetos mobiliários que demonstrassem, detidamente, a necessidade da contratação.
84.	Ante os fortes indícios de violação das normas licitatórias, cabe manter a medida cautelar adotada em 28/9/2018, pelo Ministro Relator, que determinou à Fiemt a suspensão do PP 12/2018 e de todos os atos dele decorrentes determinar ao Senai-MT que se abstenha de contratar ou realizar pagamentos à Solução Comércio ou à Milanflex até a decisão definitiva desta Corte de Contas neste processo de representação.
85.	Mostra-se necessário dar ciência ao Senai-MT de que o fornecimento dos móveis objeto do PP 12/2018 pela Milanflex, ainda que por meio de outro procedimento licitatório ou outra empresa, configura descumprimento da medida cautelar imposta bem como diligenciar à mesma entidade para que informe ao TCU se, após a decretação da medida cautelar em 28/9/2018, efetuou quaisquer pagamentos à Solução Comércio ou à Milanflex.
86.	Ainda convém dar ciência ao Senai-MT e ao Sesi-MT de que novas aquisições de móveis devem pautar-se por estudos de necessidade, critérios de ergonomia, laudos técnicos e projetos mobiliários que descrevam, de maneira precisa, a quantidade e especificação dos móveis a serem adquiridos para cada uma das suas unidades bem como da necessidade de conceder prazo razoável para fornecimento dos materiais de modo a não limitar indevidamente a participação de fornecedores que não possam realizar pronta entrega do objeto licitado.
87.	Por fim, pelo fato de Senai-MT e o Sesi-MT não terem efetuado pagamentos à Ábaco Tecnologia e de a Fiemt não integrar a clientela das UJs do TCU, considerou-se desnecessária a manutenção do TC Processo 034.724/2018-4, autuado em cumprimento ao despacho do Ministro Relator e, por isso, propõe-se o seu arquivamento.
PROPOSTA DE ENCAMINHAMENTO
88.	Diante do exposto, submetem-se os autos à consideração superior, propondo-se:
I.	manter a medida cautelar adotada em 28/9/2018 pelo Ministro Relator, que determinou à Fiemt a suspensão do Pregão Presencial Senai-MT 12/2018 e de todos os atos dele decorrentes;
II.	com fundamento no art. 250, inciso II do RI-TCU, determinar ao Senai-MT que se abstenha de contratar ou realizar pagamentos à Solução Comércio de Móveis e Equipamentos Ltda. ou à Milanflex Indústria e Comércio de Equipamentos Ltda. até a decisão definitiva desta Corte de Contas;
III.	dar ciência ao Senai-MT de que o fornecimento dos móveis objeto do Pregão Presencial 12/2018 pela Milanflex Indústria e Comércio de Equipamentos Ltda., ainda que por meio de outro procedimento licitatório ou outra empresa, configura descumprimento da medida cautelar imposta;
IV.	com fundamento no art. 157 do RI-TCU, realizar diligência ao Senai-MT, para que, no prazo de cinco dias, informe ao TCU se, após a decretação da medida cautelar em 28/9/2018, efetuou quaisquer pagamentos à Solução Comércio de Móveis e Equipamentos Ltda. ou à Milanflex Indústria e Comércio de Equipamentos Ltda.;
V.	com fundamento no art. 250, inciso IV, c/c o art. 237, parágrafo único, do RI/TCU, realizar a audiência dos responsáveis a seguir indicados, para que, no prazo de quinze dias, apresentem razões de justificativa pelas irregularidades indicadas:
Irregularidade 1: contratação da Solução Comércio de Móveis e Equipamentos Ltda. como empresa intermediária
Critérios normativos violados: art. 39 dos Regulamentos de Licitações e Contratos do Senai e do Sesi, Acórdão 1924/2013-TCU-Plenário, princípios da impessoalidade e moralidade (CF/88, art. 37, caput) .
Nome/função/período de gestão: Sr. Jandir José Milan (CPF XXX.840.941-XX) , ex-presidente da Fiemt, 2012-2018.
Conduta: autorizar a contratação de empresa intermediária para permitir o fornecimento de móveis pela Milanflex.
Nexo de causalidade: assinar a autorização de aquisição.
Culpabilidade: o Sr. Jandir José Milan, na função de presidente da Fiemt e sócio da Milanflex, tinha conhecimento (ou estava em condições de tê-lo) da irregularidade no fornecimento de móveis pela Milanflex ao Senai-MT e ao Sesi-MT por meio de empresa intermediária.
Nome/função: Solução Comércio de Móveis e Equipamentos Ltda. (CNPJ 09.634.971/0001-68) , licitante.
Conduta: atuar como empresa intermediária da Milanflex para o fornecimento de móveis ao Senai-MT e Sesi-MT.
Nexo de causalidade: entregar propostas e participar da fase de lances de licitações e autorizar a entrega de móveis ao Senai-MT e Sesi-MT fornecidos pela Milanflex.
Nome/função: Milanflex Indústria e Comércio de Equipamentos Ltda. (CNPJ 86.729.324/0002-61) , licitante.
Conduta: fornecer móveis ao Senai-MT e Sesi-MT por meio de empresa intermediária.
Nexo de causalidade: autorizar o fornecimento de móveis ao Senai-MT e Sesi-MT por meio de empresa intermediária
Irregularidade 2: realização do Pregão Presencial 12/2018 sem a devida justificativa técnica para a aquisição
Nome/função/período de gestão: Sr. Jandir José Milan (CPF XXX.840.941-XX) , ex-presidente da Fiemt, 2012-2018.
Conduta: autorizar a aquisição de móveis sem a devida justificativa técnica.
Nexo de causalidade: assinar a autorização de aquisição.
Culpabilidade: o Sr. Jandir José Milan, na função de presidente da Fiemt, tinha conhecimento (ou estava em condições de tê-lo) da necessidade de justificar as aquisições com base em estudos de necessidade, projetos de mobiliários ou outros que descrevam, de maneira precisa, a quantidade e especificação dos móveis a serem adquiridos para cada unidade dessas entidades.
VI.	dar ciência ao Senai-MT e Sesi-MT da necessidade de justificar objetivamente as aquisições de móveis objeto do Pregão Presencial 12/2018 com base em estudos de necessidade, laudos técnicos e projetos de mobiliários que descrevam, de maneira precisa, a quantidade e especificação dos móveis a serem adquiridos para cada unidade dessas entidades;
VII.	dar ciência ao Senai-MT e Sesi-MT da necessidade de, em novos procedimentos licitatórios, conceder prazo razoável para fornecimento dos materiais de modo a não limitar indevidamente a participação de fornecedores que não possam realizar pronta entrega do objeto licitado;
VIII.	encaminhar cópia da decisão a ser proferida ao Sesi-MT, à empresa representante e à Procuradoria Regional da República no Estado de Mato Grosso;
IX.	dar ciência à Fiemt, Senai-MT, Sesi-MT, Solução Comércio de Móveis e Equipamentos Ltda., Milanflex Indústria e Comércio de Equipamentos Ltda. e Sr. Jandir José Milan de que o exame técnico completo que embasou a decisão a ser proferida está disponível para consulta nos autos do TC Processo 031.461/2018-2.
X.	arquivar o TC Processo 034.724/2018-4."
5. Basicamente, acolhi as propostas da unidade técnica, exceto quanto ao arquivamento do TC Processo 034.724/2018-4, por entender que tal decisão deveria ser feita no âmbito daquele processo, o que, de fato, veio a ocorrer.
6. Adotadas as providências sugeridas pela Secex/MT, a instrução do feito coube à Secretaria de Controle Externo do Trabalho e Entidades Paraestatais (SecexTrabalho) , que assim se manifestou:
"2. HISTÓRICO
2.	Em 13/8/2018, a então Secex-MT recebeu o documento da peça 1 como denúncia, solicitando a investigação dos fatos narrados e, se o Tribunal considerasse necessário, a suspensão de qualquer ordem de fornecimento ou contrato de prestação de serviços pertinentes às empresas Milanflex Indústria e Comércio de Equipamentos Ltda. (CNPJ 86.729.324/0002-61) e Solução Comércio de Móveis e Equipamentos Ltda. (CNPJ 09.634.971/0001-68) .
3.	O exame técnico inicial, de 24/9/2018, identificou evidências do emprego de empresa intermediária e da contratação pela Fiemt da empresa Ábaco Tecnologia da Informação Ltda. (CNPJ 37.432.689/0001-33) , que possui como sócio-administrador o Sr. Jandir José Milan (CPF XXX.840.941-XX) , então presidente dessa federação, o que viola a norma expressa no art. 39 dos RLCs do Senai-MT e do Sesi-MT. Isso resultou em propostas de suspensão cautelar do Pregão Presencial Senai-MT 12/2018 e diversas outras medidas preliminares (peça 6) .
4.	Em 28/9/2018, o Ministro Relator acolheu a proposta de concessão de medida cautelar, entendeu que se tratava de representação e não denúncia, determinou a oitiva do Senai-MT e da Solução Comércio, acatou as propostas de diligência, sem embargo de acrescentar que, dados os elevados valores das aquisições de móveis, deveriam o Senai-MT e o Sesi-MT ser instados, após a unidade técnica colacionar aos autos os elementos probatórios, a justificar a aquisição objeto do PE 12/2018 e outras eventualmente realizadas, além de demonstrar a adequação dos preços licitados (peça 10) . A cautelar foi referendada pelo Plenário deste Tribunal, conforme Acórdão 2308/2018-TCU-Plenário.
5.	Em resposta às oitivas e diligências expedidas, as entidades apresentaram documentação de peças 26 a 38. Após análise de peça 47 da Secex-MT, a referida Unidade Técnica propôs:
88.	Diante do exposto, submetem-se os autos à consideração superior, propondo-se:
I.	manter a medida cautelar adotada em 28/9/2018 pelo Ministro Relator, que determinou à Fiemt a suspensão do Pregão Presencial Senai-MT 12/2018 e de todos os atos dele decorrentes;
II.	com fundamento no art. 250, inciso II do RI-TCU, determinar ao Senai-MT que se abstenha de contratar ou realizar pagamentos à Solução Comércio de Móveis e Equipamentos Ltda. ou à Milanflex Indústria e Comércio de Equipamentos Ltda. até a decisão definitiva desta Corte de Contas;
III.	dar ciência ao Senai-MT de que o fornecimento dos móveis objeto do Pregão Presencial 12/2018 pela Milanflex Indústria e Comércio de Equipamentos Ltda., ainda que por meio de outro procedimento licitatório ou outra empresa, configura descumprimento da medida cautelar imposta;
IV.	com fundamento no art. 157 do RI-TCU, realizar diligência ao Senai-MT, para que, no prazo de cinco dias, informe ao TCU se, após a decretação da medida cautelar em 28/9/2018, efetuou quaisquer pagamentos à Solução Comércio de Móveis e Equipamentos Ltda. ou à Milanflex Indústria e Comércio de Equipamentos Ltda.;
V.	com fundamento no art. 250, inciso IV, c/c o art. 237, parágrafo único, do RI/TCU, realizar a audiência dos responsáveis a seguir indicados, para que, no prazo de quinze dias, apresentem razões de justificativa pelas irregularidades indicadas:
Irregularidade 1: contratação da Solução Comércio de Móveis e Equipamentos Ltda. como empresa intermediária
Critérios normativos violados: art. 39 dos Regulamentos de Licitações e Contratos do Senai e do Sesi, Acórdão 1924/2013-TCU-Plenário, princípios da impessoalidade e moralidade (CF/88, art. 37, caput) .
Nome/função/período de gestão: Sr. Jandir José Milan (CPF XXX.840.941-XX) , ex-presidente da Fiemt, 2012-2018.
Conduta: autorizar a contratação de empresa intermediária para permitir o fornecimento de móveis pela Milanflex.
Nexo de causalidade: assinar a autorização de aquisição.
Culpabilidade: o Sr. Jandir José Milan, na função de presidente da Fiemt e sócio da Milanflex, tinha conhecimento (ou estava em condições de tê-lo) da irregularidade no fornecimento de móveis pela Milanflex ao Senai-MT e ao Sesi-MT por meio de empresa intermediária.
Nome/função: Solução Comércio de Móveis e Equipamentos Ltda. (CNPJ 09.634.971/0001-68) , licitante.
Conduta: atuar como empresa intermediária da Milanflex para o fornecimento de móveis ao Senai-MT e Sesi-MT.
Nexo de causalidade: entregar propostas e participar da fase de lances de licitações e autorizar a entrega de móveis ao Senai-MT e Sesi-MT fornecidos pela Milanflex.
Nome/função: Milanflex Indústria e Comércio de Equipamentos Ltda. (CNPJ 86.729.324/0002-61) , licitante.
Conduta: fornecer móveis ao Senai-MT e Sesi-MT por meio de empresa intermediária.
Nexo de causalidade: autorizar o fornecimento de móveis ao Senai-MT e Sesi-MT por meio de empresa intermediária
Irregularidade 2: realização do Pregão Presencial 12/2018 sem a devida justificativa técnica para a aquisição
Nome/função/período de gestão: Sr. Jandir José Milan (CPF XXX.840.941-XX) , ex-presidente da Fiemt, 2012-2018.
Conduta: autorizar a aquisição de móveis sem a devida justificativa técnica.
Nexo de causalidade: assinar a autorização de aquisição.
Culpabilidade: o Sr. Jandir José Milan, na função de presidente da Fiemt, tinha conhecimento (ou estava em condições de tê-lo) da necessidade de justificar as aquisições com base em estudos de necessidade, projetos de mobiliários ou outros que descrevam, de maneira precisa, a quantidade e especificação dos móveis a serem adquiridos para cada unidade dessas entidades.
VI.	dar ciência ao Senai-MT e Sesi-MT da necessidade de justificar objetivamente as aquisições de móveis objeto do Pregão Presencial 12/2018 com base em estudos de necessidade, laudos técnicos e projetos de mobiliários que descrevam, de maneira precisa, a quantidade e especificação dos móveis a serem adquiridos para cada unidade dessas entidades;
VII.	dar ciência ao Senai-MT e Sesi-MT da necessidade de, em novos procedimentos licitatórios, conceder prazo razoável para fornecimento dos materiais de modo a não limitar indevidamente a participação de fornecedores que não possam realizar pronta entrega do objeto licitado;
VIII.	encaminhar cópia da decisão a ser proferida ao Sesi-MT, à empresa representante e à Procuradoria Regional da República no Estado de Mato Grosso;
IX.	dar ciência à Fiemt, Senai-MT, Sesi-MT, Solução Comércio de Móveis e Equipamentos Ltda., Milanflex Indústria e Comércio de Equipamentos Ltda. e Sr. Jandir José Milan de que o exame técnico completo que embasou a decisão a ser proferida está disponível para consulta nos autos do TC Processo 031.461/2018-2.
X.	arquivar o TC Processo 034.724/2018-4.
6.	O Ministro Relator, dissentindo parcialmente da Unidade técnica, no despacho de peça 49, acolheu as proposições constantes nos itens I a V retro. 
EXAME TÉCNICO
7. 	Em resposta à audiência promovida pela Sec-MT, por meio dos Ofícios 177/2019 (peça 54) , datado de 22/2/2019, 178/2019 (peça 53) , datado de 22/2/2019 e 192/2019 (peça 55) , datado de 25/2/2019 (peça 55) , os responsáveis apresentaram as razões de justificativa constantes de:
	a) peça 87-95 (Solução Comércio de Móveis e Equipamentos Ltda.) ;
	b) peça 96-118 (Jandir José Milan) ; e
	c) peças 117-118 (Milanflex Indústria e Comércio de Equipamentos Ltda.) .
8. 	As razões de justificativas apresentadas e respectivas análises serão comentadas a seguir:
9.	Solução Comércio de Móveis e Equipamentos Ltda. (peças 87-95) 
10.	Preliminarmente, a empresa informa que juntou a sua declaração de imposto de renda e do seu sócio Sr. Diniz, razão pela qual solicita que os autos não sejam mais franqueados ao denunciante (peça 87, p. 1) .
11.	A Solução informa que, desde 2012,  vendeu pouco mais de R$ 10 milhões de reais para o Sesi, valor bem inferior ao montante informado pelo representante (peça 87, p.1) .
12.	Esclarece que a empresa foi constituída, em 2008, por um grupo de amigos que atuavam na área de vendas da Milanflex desde 2002 (peça 87, p. 3) . O objeto social da empresa consiste, entre outros, em comerciar produtos moveleiros e prestar serviços na área de licitações para outras empresas. 
13.	Assim as receitas da empresa Solução são provenientes basicamente de duas atividades (peça 87, p. 4) :
	a) comissão, se a cliente obtiver êxito na licitação pelo suporte técnico e comercial prestados (receita de R$ 11.635.202,96 no período de 2009 a 2018) ; e
	b) revendedora de produtos fabricados por terceiros (receita de R$ 16.045.070,55 no período de 2009 a 2018) .
14.	A empresa manifesta que jamais foi utilizada como empresa interposta (de fachada) para beneficiar a Milanflex ou seus sócios, pelas razões a seguir:
	a) caso a empresa tivesse sido constituída apenas com a finalidade de atuar em nome da Milanflex, teria sido formada apenas com um e não três sócios (peça 87, p. 4) ;
	b) além das vendas para o Sesi-MT e Senai-MT no montante de R$ 10.782.642,69, a empresa vendeu mais de R$ 5,3 milhões para outros clientes, bem como teve receita de R$ 11,6 milhões com prestação de serviços, ou seja, a receita obtida com o sistema S não é tão significativa (peça 87, p. 4-5) ; 
	c) o Sr. Jandir foi eleito como presidente do Fiemt em 2012 e a Solução atua no mercado desde 2009. Não faria sentido criar uma empresa de fachada 3 anos antes de um evento incerto (resultado da eleição do Fiemt) ; 
	d) o preço apresentado pela empresa Solução é cerca de 30% abaixo da estimativa de preço do representante, não havendo margem para a interposição de uma empresa de fachada (peça 87, p. 8) . 
15.	Acerca dos indícios que poderiam indicar que a empresa Solução é de 'fachada', apresentou as justificativas a seguir:
16.	a) indício: empresas sem funcionários
16.1	Como a empresa atua na revenda de produtos no atacado para entes públicos, tinha poucos clientes por período, e a mão-de-obra era suprimida pela dedicação integral de seus três sócios-cotistas, que já tinham expertise na área (peça 87, p. 5)    
17.	b) indício: receita auferida de R$ 1.415.346,29 (valor já atualizado) em quatro meses, mesmo funcionando sem funcionários 
17.1	Esclarece que o valor se refere à comissão cobrada, que corresponde a um percentual do volume vendido pelo cliente, e é recebido apenas quando o cliente emite a fatura. As faturas foram emitidas pelo cliente no período de quatro meses, mas correspondem a venda acumulada de um período distinto (peça 87, p. 5) . 
18.	c) indício: possibilidade de que os valores recebidos pela prestação de serviços, que nunca existiram, fossem 'comissão' para atuar como empresa de fachada
18.1	A respeito, alega que nenhuma empresa emite nota fiscal por serviços fictícios, já que teria que pagar impostos sobre essa 'operação' (peça 87, p.6) .
19. 	d) indício: a Secex-MT ao ligar para o número de telefone da Solução constante no cadastro da Receita Federal verificou que o telefone pertencia à Milanflex (peça 87, p.7) . 
19.1	A Solução informa que o número do telefone constante no cadastro da Receita está desatualizado. Como os sócios eram funcionários da Milanflex até dez/2008, o telefone mencionado era realmente o número para entrar em contato, em horário comercial, com a citada empresa. 
19.2	Complementa que o número que ele consegue visualizar no cartão do CNPJ é o número de telefone da empresa.
19.3	Apresenta, além disso, cópia de contrato de aluguel da sede da empresa, demonstrando que não se trata de empresa de fachada.
20.	e) indício: timbre da Milanflex na peça de descrição dos produtos apresentados na licitação 12/2018 (peça 87, p.7) 
20.1	A Solução apenas apresentou o catálogo do fabricante no certame licitatório, entretanto isso não é motivo para inferir que a referida empresa é de fachada.
21.	Dando continuidade, pondera que o art. 39 dos Regulamentos de Licitações e Contratos do Senai-MT e do Sesi-MT impede que dirigentes e empregados participem das licitações e contratem com referidas entidades, mas não amplia essa proibição aos fornecedores, já que as fabricantes não possuem controle sobre as revendedoras (peça 87, p. 3) .
22.	Além disso, manifesta que, como a Solução é uma empresa revendedora, se encontrasse produto atendendo aos requisitos do edital por um preço menor que ao preço praticado pela Milanflex, adquiriria esses produtos de outro fabricante (peça 87, p. 7) .
Análise
23.	Preliminarmente, importa destacar que, anteriormente, em atendimento à oitiva realizada pela Sec-MT, por meio Ofício 983/2018 (peça 13) , a empresa Solução apresentou justificativa de peça 30, que não difere, em essência, das razões de justificativas de peça 87, ora analisada.
24.	Importa destacar que, por ocasião do atendimento à oitiva citada no parágrafo anterior, foram apresentadas notas fiscais (peça 30) , que serão discutidas oportunamente.  
25.	Em relação à oitiva, os esclarecimentos prestados pela empresa Solução foram analisados na instrução de peça 47. 
26.	O ponto principal da representação é o suposto uso da Solução como empresa de fachada para que a empresa Milanflex possa contratar junto ao Sesi e Senai, em detrimento da vedação constante no art. 39 dos RLCs do Senai-MT e do Sesi-MT.
27.	Em síntese, passou-se a desconfiar de que a empresa Solução seria uma empresa de fachada pelos indícios a seguir:
	a) quando a então Secex-MT telefonou para a empresa Solução no número constante no cadastro da Receita Federal, quem atendeu a ligação foi a empresa Milanflex;  
	b) receita auferida de R$ 1.415.346,29, no prazo de 4 meses, para uma empresa sem funcionários;
	c) uso de timbre da Milanflex na apresentação da proposta comercial; e
	d) atuação como representante da Milanflex na licitação promovida pela Assembleia Legislativa de Mato Grosso.
28. 	Em decorrência desses indícios, para elucidar a questão, a nosso viso, cabe a formulação das seguintes perguntas:
29.	a) a empresa Solução possui localização física ou é apenas uma empresa de fachada, 'localizada' dentro da empresa Milanflex, e em operação através do uso de colaboradores desta?
29.1	A empresa Solução foi aberta em 10/6/2008, conforme cópia do registro de constituição de peça 30, p. 19. 
29.2	No interstício de junho até o final de 2008, os sócios-fundadores da Solução ainda trabalhavam como funcionários da Milanflex. Visto que, no horário comercial, durante referido período de transição, eles ainda trabalhavam para a  Milanflex, é razoável supor que os mencionados sócios tenham indicado o número de telefone da empresa Milanflex para fins de cadastro no CNPJ.
29.3	Embora não seja desejável, é possível que a empresa Solução tenha, realmente, deixado de atualizar o número de telefone junto ao banco de dados da Receita.  
29.4	Por outro lado, não há menção nos autos que em outras fontes (cartões de visitas, nota fiscal, cadastro como interessado em licitações, propostas comerciais) a empresa Solução tenha indicado o número de telefone da empresa Milanflex.
29.5	Por outro lado, cópias dos contratos de locação da sala comercial, sede da empresa Solução, encontram-se a peça 91. Referido documento apresenta nome do fiador, testemunhas e reconhecimento de firma das assinaturas dos celebrantes em data anterior a presente representação.
29.6	Neste particular, não parece sensato, em representações, considerando o custo, atribuir ao Tribunal a incumbência de investigar a existência física de empresas licitantes, através de visita in loco.
29,7	Analisando os documentos constantes nos autos, em particular os contratos de locação, a conclusão mais sensata é que a empresa Solução possui realmente um endereço físico, que difere do endereço da Milanflex.   
30.	b) a existência de timbre da empresa Milanflex na proposta apresentada pela Solução indica que esta é apenas uma empresa interposta da fábrica de móveis?
30.1	Conforme alegações de defesa da empresa Solução, como os móveis revendidos eram produzidos pela Milanflex, foi apresentado o catálogo da fabricante no certame licitatório.
30.2	De fato, a mera anexação de catálogo do fabricante, com as respetivas especificações técnicas, não é motivo suficiente para inferir que a Solução é empresa interposta da empresa Milanflex.
31.	c) o volume expressivo de receita, recebida em quatro meses, de R$ 966.206,80 (R$ 1.415.346,29, atualizados até 8/11/2018 pelo sistema de débito do TCU) , a título de prestação de serviço, é compatível com uma empresa sem funcionários em seu quadro?
31.1	A Solução esclareceu que atua na revenda de produtos no atacado para entes públicos,  tinha poucos clientes por período, e a mão-de-obra era suprimida pela dedicação integral de seus três sócios-cotistas, que já tinham expertise na área.
31.2	Por outro lado, embora as receitas tenham ingressado em quatro meses, correspondem a comissão pela venda acumulada de um período distinto.
31.3	As notas fiscais emitidas pela prestação de serviço à Milanflex, no período de 2009 a agosto de 2018, montam o valor de R$ 4.603.942,93 (tabela do item 29 da instrução de peça 47) .  
31.4	A Solução emitiu, no exercício de 2012, notas fiscais no valor de R$ 966.206,80, em razão de suposta prestação e serviços à empresa Milanflex. Em 2011 obteve o valor de R$ 360.858,29 e, em 2013, R$ 661.931,95 de receita da mesma natureza.
31.5	Na presente data, não nos parece razoável cobrar informação mais detalhadas das operações realizadas pela Solução em 2012, já que, conforme disposto nos arts. 174 e 195 do Código Tributário, as empresas possuem a obrigação de guardar livros fiscais, notas fiscais e recibos pelo período de 5 anos. 
31.6	Prosseguindo, em que pese o fato de a Solução ter emitido as Notas fiscais no período de 4 meses, importa destacar que não foram em períodos sequenciais, mas, sim, nos meses de janeiro, março, agosto e dezembro.    
31.7	A princípio, não parece ser improvável que três vendedores experientes consigam, somados, em um bom ano, obter receitas no montante questionado. Não se trata de comissão de vendedores de lojas de móveis no varejo, mas sim de vendas no atacado de grande monta.  
31.8	Na presente situação, na falta de mais elementos, é difícil afirmar, categoricamente, que é impossível três vendedores, representando uma empresa de venda atacado, terem obtido comissão de R$ 966.206,80 no período de 1 ano.  
31.9	Além disso, importa mencionar que, em consulta ao site da Receita, o Sr. Edison Odir Chaves Rilo e Alexandre Pinheiro Fortuna eram detentores, cada um, de 25% do capital social da empresa até a data de 10/4/2014, quando foram excluídos dos quadros da sociedade.
31.10	Atualmente fazem parte do quadro societário da empresa Solução o Sr. Diniz Fernando Pereira, com 95% das cotas e a Sra. Maria Antônio Ribeiro Pereira com 5% do capital social.  
31.11	Por derradeiro, com as informações a respeito contidas nos autos, com base em informações sobre as receitas provenientes da suposta prestação de serviços de assessoria em licitação,  não é possível  afirmar que a Solução não prestou quaisquer serviços de assessoria em licitação e que o montante recebido foi para compensar o risco para atuar como empresa interposta  da Milanflex, em licitações que esta não poderia participar.
32.	d) a atuação como representante da Milanflex na licitação promovida pela Assembleia Legislativa de Mato Grosso constitui evidência de que a Solução é meramente uma empresa de fachada daquela?
32.1	Conforme estabelecido no estatuto de constituição da Solução (peça 30, p.13) , a referida sociedade terá como objetivo a exploração, entre outros, do ramo de  prestação de serviço de (in verbis) :    
	- Elaboração de proposta para participação de licitação;
	- Acompanhamento de licitação;	
32.2	A princípio, como consta no objeto social da empresa Solução, a prestação de serviços de assessoria em certames licitatórios, não se pode vislumbrar que a prestação de serviço de assessoria em licitação a Milanflex constitua evidência de que a Solução é uma empresa de  'fachada'.
33.	Por outro lado, para pressupor que a  empresa Solução é meramente uma empresa de 'fachada' da Milanflex para burlar o disposto no  art. 39 dos Regulamentos de Licitações e Contratos (RLC) do Senai-MT e do Sesi-MT, a fim de ser possível que a Milanflex contrate com referidas entidades, algumas indagações precisam ser respondidas, entre as quais:
	a) o Sr. Jandir Milan tomou posse como presidente da Fiemt apenas em 2012. É razoável imaginar que alguém constituiria uma empresa de 'fachada' com tanto tempo de antecedência? 
	b) Porque a Milanflex remunerou a empresa Solução, a título de assessoria em certames licitatórios no período de 2009 a 2011, por serviços não prestados, se o Sr. Milan não era presidente da Fiemt e, consequentemente, não havia a restrição disposta no mencionado art. 39 dos RLCs;  
	c) Porque a empresa Milan não vendeu os produtos de sua fabricação diretamente para os órgãos públicos listados na peça 30, p. 119-170  (ex: Fundo de Previdência do Estado de Mato Grosso, Fundo Estadual de Defesa do Consumidor, Prefeitura Municipal de Colniza, Casa Civil do Governo do Estado do Mato Grosso, Secretaria Estadual de Administração do Mato Grosso) , que não estão sujeitas à vedação do disposto no art. 39 dos citados RLCs,  mas permitiu que a empresa Solução revendesse seus produtos?
34.	Além disso, as declarações de Impostos de Renda anexadas, a partir do exercício de 2008, indicam que a fonte de rendimentos do Sr. Diniz é composta basicamente de pró-labore e lucros da empresa Solução, não havendo qualquer pagamento originário da Milanflex (peça 93) .   
35.	Em síntese, não há elementos nos autos que permitam inferir, com segurança e de forma objetiva, que a questionada empresa é meramente uma empresa de fachada da empresa Milanflex, visto que a empresa Solução:
	a) efetuou diversas vendas a órgãos não pertencentes ao Sistema S (notas fiscais de peça 30, p. 123-124) ;
	b) foi constituída quase meia década antes de a Milanflex ter restrição de contratar com o Sesi-MT e Senai-MT em decorrência do disposto no  art. 39 dos RLCs;
	c) apresentou cópia de livro fiscal mostrando que, apenas com prestação de serviços ligados à assessoria em licitação, obteve receita de R$ 11.635.202,96, valor  superior a vendas para o Sistema S (R$ 10.782.642,69) .  Se fosse meramente uma empresa de fachada, o valor de sua receita com prestação de serviços, decorrentes de supostos repasses da Milanflex, deveria ser menor que o valor em vendas para o Sistema S.
36.	Assim, ante a inexistência de elementos que levem a concluir que a empresa Solução é meramente uma empresa interposta da Milanflex, sugere-se que a cautelar concedida seja revogada e a presente representação seja, no mérito, considerada improcedente.   
37.	Milanflex Indústria e Comércio de Equipamentos Ltda.  (peça 117-118) 
38.	A Milanflex informa que atua como fabricante de móveis há mais de duas décadas.  Além da fábrica, contava com um ponto comercial para venda à varejo na cidade de Cuiabá/MT (peça 117, p. 2) . Até 2008, o departamento comercial que atendia o varejo e atacado era próprio.
39.	Entretanto, dois motivos contribuíram para terceirizar o departamento de vendas da Milanflex (peça 117, p. 2-3) :
	a) a esposa de um dos sócios da empresa atropelou um dos seus empregados em frente ao mencionado estabelecimento comercial, levando-o a morte; e
	b) com intuito de diminuir os custos, fechou o ponto de vendas e contratou empresas terceirizadas.
40.	Em algumas licitações, contratou a empresa Solução, em razão de sua expertise na área, remunerando-a em percentual sobre vendas;
41.	A Milanflex tem linha de produção em larga escala fornecendo , inclusive, produtos para o FNDE e é procurada por outras empresas que possuem interesse em revender seus produtos (peça  117, p. 3) .
42.	No caso do pregão 10/2008, referente à licitação instaurada pela Assembleia Legislativa do estado de Mato Grosso, em que o Sr. Diniz Pereira, sócio da empresa Solução, foi indicado como representante, esclarece que tal ocorrência não tem quaisquer irregularidades, já que a Solução Comercial foi contratada pela Milanflex para prestar serviços em licitações.  E esse fato tampouco leva a concluir que a Solução Comércio age como empresa interposta da empresa Milanflex.
43.	Dando continuidade, ressalta que a Solução Comércio também atua diretamente como fornecedora de produtos para entes públicos, ocasião que já fez pedidos e compras da Milanflex.
44.	Pondera que não cabe à Milanflex controlar ou monitorar para quem o revendedor vende os produtos (peça 117, p.5) .
45.	Confirma que remunera de 1 a 3% do valor das vendas advindas da consultoria prestada pela Solução Comércio nos certames licitatórios, fazendo ressalvas de que a Solução Comércio deve prestar consultorias para outras empresas também (peça 117, p. 5) .
46.	Ressalta que não ocorreu o descumprimento ao disposto no art. 39 dos Regulamentos de Licitações e Contratos do Senai-MT e do Sesi-MT, visto que a Milanflex não participou da licitação e nem o presidente da Fiemt autorizou contratação de empresa intermediária. 
47.	Aponta, ainda, que a própria Secex-MT não comprovou qualquer influência do dirigente ou empregado na condução do procedimento licitatório (peça 117, p. 8-9) . 
Análise
48.	Conforme já discutido nos itens 23 a 36 desta instrução, não há elementos para afirmar que a empresa Solução é meramente uma empresa interposta da empresa Milanflex.
49.	Prosseguindo, de fato, via de regra, a fabricante não tem controle sobre as revendedoras de seus produtos. 
50.	Além disso, conforme análise contida na instrução de peça 47 (p. 11-13) , não há indícios de superfaturamento. Pelo contrário, os valores ofertados pela Solução são cerca de 26,95% abaixo da média de preços estimada pelo representante.  
51.	Dando continuidade, tampouco há elementos para afirmar que a licitação tenha sido direcionada, com especificações que poderiam induzir a compra dos móveis da empresa Milanflex.
52.	Importa ressaltar que, não há, nos autos, indícios de que levem a concluir que a Senai-MT tenha repassado com antecedência informações referentes ao PP 12/2018 para a Milanflex e a Solução.  
53.	Assim, propõe-se acatar as alegações de defesa apresentadas pela empresa Milanflex. 
54.	Jandir José Milan  (peça 96-118) 
55.	Preliminarmente, o Sr. Milan esclarece que a modalidade de licitação utilizada para a compra dos móveis é o registro de preços, com vigência de  1 ano, prorrogável pelo mesmo período, e serve para situações em que a entidade possui demanda imediata, bem como uma expectativa de necessidade  (peça 96, p. 11) .
56.	O ex-Presidente da Fiemt detalha que a necessidade de móveis decorreu de (peça 96, p. 12) :
	a) unidades inauguradas em 2018: Senai Rondonópolis, Senai Cáceres, Senai Várzea Grande, Senai Cuiabá, Senai Barra do Bugres e Senai Sinop;
	b) unidades previstas para ficarem prontas nos próximos 2 anos:  Senai Alta Floresta, Senai IST, Senai Lucas do Rio Verde, Edifício Garagem, e Bloco 'D' Senai Cuiabá; e
	c) eventuais trocas de mobiliários (desgaste/quebra/inadequação) .
57.	O termo de referência do certame previa que o mobiliário seria utilizado em 15 unidades do Senai: Senai Cuiabá, Senai IST, Senai Várzea Grande, Escola Senai Distrito, Senai Rondonópolis, Senai Sinop, Senai Juína, Senai Cáceres, Senai Barra do Garças, Senai Nova Mutum, Senai Sorriso, Senai Barra do Bugres, Senai Alta Floresta, Senai Lucas do Rio Verde e Senai FATEC.
58.	Pondera que não se trata, basicamente, da troca de mobiliários em razão de estudos ergonômicos.
59.	O responsável anexa, ainda, planta de cada nova unidade (peça 92-116) , com informações sobre 'quantidade de alunos divididos por espaço e o croqui com mobiliário de cada localização', em 'concordância com as normativas de padronização do mobiliário que devem ser seguidas, assim como os certificados que devem ser apresentados'.
60.	Como se trata de registro de preços, lembra que a quantidade prevista não é a quantidade máxima que será adquirida.
61.	Para unidades do Senai já existentes, eventuais trocas de móveis serão precedidas de documento com estudo detalhado da necessidade, com laudos técnicos etc. Apenas quando se contrata uma quantidade exata, o estudo técnico completo é exigido. 
Análise
62.	As alegações de defesa, em comum, do Sr. Jandir, empresa Solução e empresa Milanflex foram objeto de análise de itens 23 a 36.  
63.	As justificativas para a necessidade de aquisição de móveis e o estudo para seu dimensionamento e especificação não difere, em essência, dos esclarecimentos prestados pelo Senai-MT no documento de peça 31 (p. 3-5, 29-144) .
64.	Da leitura dos autos, observa-se que a necessidade de aquisição de móveis decorreu, principalmente, das novas unidades recém-inauguradas e daquelas em etapas finais de conclusão.  
65.	O responsável anexou, ainda, plantas de peças 98-116, detalhando as unidades que   necessitam de móveis.
66.	Infere-se que a entidade não solicitou um quantitativo aleatório de imóveis, mas, sim, baseou-se nas necessidades de móveis das novas unidades.
67.	Quanto aos estudos de ergonomia e adequação, a princípio, não compete ao Senai-MT a realização desses estudos. Cabe a entidade solicitar aos interessados a observância de normas técnicas adequadas, dever esse que a entidade não se furtou, ao dispor que os móveis deveriam obedecer às normas (peça 31, p. 37-39) :
	a) ABNT- NBR 13962:2006-Móveis para Escritório (Cadeiras) ; 
	b) ABNT- NBR 13961:2010- Móveis para Escritório (Armários, Gaveteiros) ; 
	c) ABNT- NBR 13966:2008 - Móveis para Escritório (Mesas) 
	d) ABNT- NBR 13964:2003 - Móveis para escritório (Divisória tipo painel) .
68.	E, considerando que se trata de pregão para cadastro de registro de preços, em que eventuais discrepâncias não significativas de quantitativos inicialmente previstos não geram maiores consequências, propõe-se acolher as alegações de defesa  do Sr. Jandir      
Diligência
69. 	Em resposta à diligência promovida pela Sec-MT, por meio do Ofício 209/2019 (peça 58) , datado de 1/3/2019, o Departamento Regional do Senai no estado do Mato Grosso apresentou as informações constantes da peça 85.
70. 	Foi solicitado a informação a seguir:
...quaisquer pagamentos efetuados pelo SENAI DR/MT às empresas, Solução Comércio de Móveis e Equipamentos Ltda e Milanflex Indústria e Comércio de Equipamentos Lida, após a decretação da medida cautelar em 28 de setembro de 2018 (Ofício 0982/2018 - TCU/SECEX-MT, de 28/09/2018) .
71	Em atendimento à diligência, o Senai-MT informou que foram efetuados pagamentos à Solução Comércio de Móveis e Equipamento, após a medida cautelar de 28/9/2018, no valor de R$ 451.813,94, no período de 2/10/2018 a 30/11/2018, referente a notas fiscais emitidas em 3/9/2018 a 13/11/2018 (peça 85, p. 2) .
72.	Manifesta, ainda, que foram efetuados pagamentos a empresa Milanflex Indústria e Comércio de Equipamentos Ltda.
73.	Prosseguindo, o Senai-MT complementa com que:
foram adquiridos mobiliários para as unidades operacionais cujas inaugurações já estavam previstas para o ano de 2018, bem como reposições e manutenções que ensejaram pagamentos à empresa Solução Comércio de Móveis decorrentes de contratos ativos à época. Por fim, impende ressaltar que a medida cautelar deferida no Processo - TC Processo 031.461/2018-2, que determinou a suspensão do Pregão Presencial nº 012/2018/SENAI, foi cumprida e no dia 05/10/2018, tal informação foi anexada ao portal do fornecedor do Sistema FIEMT, cujo documento fora juntado nos autos às fls. 1050.
Análise
74.	A Secex-MT notificou o Departamento Regional do Senai no Estado do Mato Grosso da medida cautelar para a suspensão da execução do Pregão Presencial SRP 12/2018-Senai-MT e todos os atos dele decorrentes através do ofício 982/2018, datado de 28/9/2018 (peça 12) . O referido ofício foi recebido pela entidade em 2/10/2018, conforme Aviso de Recebimento (AR) de peça 18. 
75.	O Acórdão 2.308-TCU-Plenário, em seu item 9.2, referendou 'a cautelar suspensiva concedida por meio do Despacho acostado à peça 10, com todas as demais decisões ali proferidas, nos termos do art. 276 do Regimento Interno do TCU'.
76.	Em que pese a Fiemt ter afirmado que foram efetuados pagamentos à Solução Comércio de Móveis e Equipamento, após a medida cautelar de 28 de setembro de 2018, o Despacho do Ministro-Relator de peça 10 acolheu, especificamente, a seguinte proposição da então Secex-MT:
b) determinar cautelarmente, nos termos do art. 276, caput, do RI/TCU, à Federação das Indústrias do Estado de Mato Grosso que suspenda a execução do Pregão Presencial Senai 12/2018 e todos os atos dele decorrentes.
77.	Considerando que os pagamentos efetuados à empresa Solução não guardam relação com o Pregão Presencial Senai 12/2018, entende-se que não houve descumprimento da cautelar deferida por esta Corte de Contas. 
Outras observações importantes
78.	A possível contratação irregular da empresa Ábaco Tecnologia pelo Senai-MT e Sesi-MT, objeto da presente representação, está sendo tratada no TC Processo 034.724/2018-4.
79.	Desde 2019, o presidente da Fiemt é o Sr. Gustavo Pinto Coelho de Oliveira. O Sr. Jandir Milan, a partir de 2019, faz parte apenas do Conselho Fiscal do Fiemt. 
CONCLUSÃO
80.	No que se refere a suposta irregularidade na contratação da empresa Milanflex por meio de triangulação (uso da empresa Solução como empresa interposta) , sugere-se propor que a representação seja julgada improcedente, em razão de:
I) a empresa Solução:
a) ter apresentado contrato de locação do seu escritório, dissipando a suspeita inicial, em razão de telefonema realizado pela Secex-MT de que a mencionada empresa funcionaria efetivamente nas dependências da empresa Milanflex, com a utilização de funcionários desta;
b)  demonstrar que consta no seu objeto social a atuação na área de prestação de serviços em licitação, além da apresentação de notas fiscais correspondentes à prestação de serviços de licitação à empresa Milanflex, evidência esse que pode explicar satisfatoriamente o fato de a Solução ter representado a empresa Milanflex em um processo licitatório na Assembleia Legislativa de Mato Grosso; 
c) ter sido constituída em 2008, quatro anos e meio antes de o Sr. Jandir José Milan ocupar a presidência da Fiemt;
d) ter recebido valores da Milanflex, a título de prestação de serviço em licitação, no período de 2009 a 2011, quando não havia a questionada restrição;     
e) ter apresentado notas fiscais da venda de produtos para entidades fora do Sistema S; 
f) ter justificado satisfatoriamente o seu funcionamento e faturamento, mesmo na ausência de funcionários; 
II) não haver quaisquer indícios de direcionamento ou favorecimento na licitação;
III) não haver notícia de ingerência da Milanflex na empresa Solução; e
d) os preços ofertados pela empresa Solução estarem abaixo da estimativa de preço da representante.
81.	Considerando que foram apresentados documentos hábeis para comprovar as razões de justificativa, uma possível triangulação somente poderia ser comprovada por meio de investigação (ex: escuta telefônica, quebra de sigilo bancário) que refoge à competência desta Corte de Contas. Ademais, ressalta-se, por relevante, que os preços praticados estão em consonância com os preços de mercado não havendo indícios de superfaturamento.    
PROPOSTA DE ENCAMINHAMENTO
82.	Ante todo o exposto, submetem-se os autos à consideração superior, propondo:
	a) conhecer da presente representação, satisfeitos os requisitos de admissibilidade previstos nos arts. 235 e 237, inciso VII, do Regimento Interno deste Tribunal, c/c o art 113, § 1º, da Lei 8.666/1993 e no art. 103, § 1º, da Resolução - TCU 259/2014 para, no mérito, considerá-la improcedente;
b) dar ciência do acórdão que vier a ser proferido ao representante e à Federação das Indústrias do Estado de Mato Grosso, ao Departamento Regional do Senai no estado de Mato Grosso e ao Departamento Regional do Sesi no estado de Mato Grosso, destacando que o relatório e o voto que fundamentam a deliberação ora encaminhada podem ser acessados por meio do endereço eletrônico www.tcu.gov.br/acordaos e que, caso tenham interesse, o Tribunal pode encaminhar-lhes cópia desses documentos sem quaisquer custos; e
c) arquivar o presente processo, nos termos do art. 235, parágrafo único, do RI/TCU."
É o relatório.

Marcelo Alexandre Oliveira da Silva Morgado (OAB 14.039/MT), na representação de Jandir José Milan

Não atuou.

REPRESENTAÇÃO ACERCA DE IRREGULARIDADES NO PREGÃO PRESENCIAL 12/2018 DO SENAI/MT E EM AQUISIÇÕES REALIZADAS PELO SISTEMA FIEMT DE BENS PRODUZIDOS PELA EMPRESA DE SEU DIRIGENTE MÁXIMO, POR MEIO DE EMPRESA INTERPOSTA. CONHECIMENTO. MEDIDA CAUTELAR CONCEDIDA PARA PARALISAR O CERTAME. OITIVA. AUDIÊNCIAS PRÉVIAS. PROCEDÊNCIA. CONFIRMAÇÃO DA MEDIDA CAUTELAR. NECESSIDADE DE RENOVAÇÃO DA AUDIÊNCIA DAS EMPRESAS, A SER FEITA COM BASE NO ART. 46 DA LEI 8.443/1992. APLICAÇÃO DE MULTA PREVISTA NO ART. 58 DA LEI ORGÂNICA DESTE TRIBUNAL AO PRESIDENTE DAS ENTIDADES. DETERMINAÇÕES. ENCAMINHAMENTO DE CÓPIA INTEGRAL DA DELIBERAÇÃO À POLÍCIA CIVIL DE MATO GROSSO E AO MINISTÉRIO PÚBLICO ESTADUAL, PARA SUBSIDIAR O INQUÉRITO EM CURSO. ENCAMINHAMENTO DE CÓPIAS AO MINISTÉRIO PÚBLICO FEDERAL E AO DEPARTAMENTO DE POLÍCIA FEDERAL. ,

REPRESENTAÇÃO (REPR)

Secretaria de Controle Externo do Trabalho e Entidades Paraestatais (SecexTrab).

A presente representação versa sobre possíveis irregularidades em contratações realizadas pela Federação das Indústrias do estado de Mato Grosso (Fiemt) , Departamento Regional do Serviço Nacional da Indústria no estado de Mato Grosso (Senai/MT) e Departamento Regional do Sesi no estado de Mato Grosso (Sesi/MT) , e no Pregão Presencial 12/2018, então em curso no Senai/MT.
2. Segundo narrado na peça exordial, as entidades do sistema Fiemt estariam adquirindo bens produzidos pela empresa Milanflex Indústria e Comércio de Equipamentos Ltda. (CNPJ 86.729.324/0001-80 e 86.729.324/0002-61, doravante apenas Milanflex) , de propriedade de seu então dirigente máximo, sr. Jandir José Milan.
3. Para maior clareza, transcrevo o despacho contido na peça 10:
"Trata-se de documento encaminhado por empresário do setor moveleiro de Mato Grosso, no qual são narradas supostas irregularidades praticadas no âmbito da Federação das Indústrias de Mato Grosso (Fiemt) e do Serviço Nacional de Aprendizagem Industrial de Mato Grosso (Senai/MT) , ambas entidades presididas pelo Sr. Jandir José Milan.
2. A despeito de ter sido utilizada a expressão "denúncia", entendo tratar-se de representação, pois o autor da peça agiu na condição de licitante. Assim sendo, deverá o presente processo ser autuado como representação, sem necessidade de opor sigilo à peça 1.
3. O principal objeto da representação refere-se à suposta contratação irregular da empresa Solução Comércio de Móveis e Equipamentos Ltda., decorrente do Pregão Presencial 12/2018 (valor global de R$ 15,8 milhões) para aquisição de móveis para as unidades do Senai/MT.
4. De acordo com exordial, a licitante vencedora seria uma empresa de fachada representada por ex-empregado (Sr. Diniz Fernando Pereira) da empresa Milanflex Indústria e Comércio de Móveis e Equipamentos Ltda., da qual o Presidente do Senai/MT era sócio administrador.
5. O autor da representação informou que o Sr. Diniz Fernando Pereira vem atuando como representante da Milanflex em certames outros que não os do sistema Fiemt (que abrange, além do Fiemt, o Senai/MT, o Sesi/MT e o Instituto Euvaldo Lodi - IEL) . Para tanto, fez juntar o documento de fl. 25, peça 1, relativo a pregão presencial realizado pela Assembleia Legislativa de Mato Grosso.
6. Além disso, a própria Fiemt teria contratado a empresa Ábaco Tecnologia da Informação Ltda., também dirigida pelo Sr. Jandir José Milan, para o desenvolvimento do seu Portal da Transparência, o que ainda não teria sido concluído. 
7. Concluiu sua peça com os seguintes pedidos:
a) suspensão de todo e qualquer ordem de fornecimento ou contrato de prestação de serviços pertinentes às empresas Milanflex, Solução e Ábaco;
b) o afastamento do Presidente da FIEMT, Sr. Jandir Milan, da atual gestão do Sistema Fiemt, por descumprir os regulamentos de licitações e contratos do SESI e SENAI e o Estatuto Social da Fiemt, o qual imporia ao gestor a "atuação dentro da legalidade, com ética e moralidade";
c) extensão da investigação a toda a Diretoria da Fiemt, Sesc/MT e Senai/MT.
8. A Secex/MT examinou detidamente a exordial e concluiu com a seguinte proposta de encaminhamento:
"a) conhecer da presente denúncia, satisfeitos os requisitos de admissibilidade previstos no art. 235 do RI/TCU e art. 103, § 1º, da Resolução TCU 259/2014;
b) determinar cautelarmente, nos termos do art. 276, caput, do RI/TCU, à Federação das Indústrias do Estado de Mato Grosso que suspenda a execução do Pregão Presencial Senai 12/2018 e todos os atos dele decorrentes;
c) determinar, nos termos do art. 276, § 3º, do RI/TCU, a oitiva da Federação das Indústrias do Estado de Mato Grosso para, no prazo de 15 dias, manifestar-se sobre os fatos apontados nesta representação relacionadas sobretudo à:
i.	contratação da Solução Comércio de Móveis e Equipamentos Ltda. como empresa de fachada para possibilitar o fornecimento de materiais pela Milanflex, sociedade empresária de propriedade do atual presidente da Fiemt, Sr. Jandir José Milan, a entidades integrantes dessa federação em violação ao art. 39 dos Regulamentos de Licitações e Contratos do Senai-MT e Sesi-MT;
ii.	contratação direta da empresa Ábaco Tecnologia da Informação Ltda., que possui como sócio-adminitrador o Sr. Jandir José Milan, em violação ao art. 39 dos Regulamentos de Licitações e Contratos do Senai-MT e Sesi-MT.
d) realizar diligência, com fundamento no art. 157 do RI/TCU à Federação das Indústrias do Estado de Mato Grosso, para que, no prazo de 15 dias, sejam encaminhados a este Tribunal;
i.	listagem de todos as contratações feitas, sejam por meio de procedimento licitatório ou contratações direitas, com as empresas Solução Comércio de Móveis e Equipamentos Ltda. e Ábaco Tecnologia da Informação Ltda. nos últimos cinco anos, informando o número dos processos e, conforme o caso, das licitações, as datas de homologação, os valores contratados e pagos;
ii.	os autos completos do Pregão Presencial Senai 12/2018 cujo objeto consiste no registro de preços para futura e eventual contratação de empresa especializada no fornecimento de mobiliários para atender às unidades do Senai-MT;
iii.	evidências de que o objeto do Contrato 7/2017 firmado com a Ábaco Tecnologia da Informação Ltda. tenha sido executado conforme os termos pactuados no referido ajuste.
e) comunicar ao denunciante a decisão que vier a ser adotada neste processo;
f) dar ciência ao denunciante de que, para ingressar no processo como interessado e, dessa forma, ter vista eletrônica ou receber cópia dos respectivos autos, deverá encaminhar requerimento ao Ministro Relator comprovando razão legítima para intervir nos autos ou possibilidade concreta de lesão a direito subjetivo em decorrência de eventual deliberação que venha a ser adotada pelo TCU."
9. As irregularidades denunciadas são graves e apontam para contratação irregular de empresa vinculada ao Presidente do Senai/MT e da Fiemt.
10. De fato, há outras contratações realizadas com a empresa Solução, tanto no âmbito do Senai/MT quanto do Sesi/MT, conforme pode-se verificar no sítio eletrônico do sistema Fiemt (http://app.fiemt.com.br/sgc/faces/pub/sgc/regpreco/RegistroPrecoPageList.jsp) . Cito, por exemplo, a Ata 14/2017 e o Edital 3/2013, ambos do Sesi/MT. 
11. Em que pese não ter sido apontado nenhum ato específico que tenha direcionado a contratação da empresa Solução - que, na verdade, estaria a atuar em nome da empresa Milanflex -, o fato é que as entidades do "sistema S" não poderiam contratar com empresa vinculada a seus administradores.
12. Assim sendo, conheço da presente representação com fundamento no art. 113 da Lei 8.666/1993 c/c art. 237 do Regimento Interno, e num juízo de cognição sumária, acolho a proposta de concessão de medida cautelar inaudita altera pars e determino a oitiva do Senai/MT e da empresa Solução Comércio de Móveis e Equipamentos Ltda., na forma do §3º do art. 276 do Regimento Interno.
13. Igualmente, acolho as propostas de realização de diligência, sem embargo de acrescentar que, dados os elevados valores das aquisições de móveis, deverão o Senai/MT e o Sesi/MT ser instados, após a unidade técnica colacionar aos autos os elementos probatórios, a: i) justificar a aquisição objeto do Pregão Presencial 12/2018 e outras eventualmente realizadas (Ata 14/2017, Sesi/MT) ; ii) demonstrar a adequação dos preços dos contratos.
14. Para a instrução processual, deve ser solicitada cópia integral dos autos do processo administrativo relativo ao Pregão Presencial 12/2018, inclusive a pesquisa de preços utilizada como referência.  
15. Por fim, para melhor organizar o feito, determino que seja criado processo apartado com vistas a tratar das contratações realizadas pela Fiemt, ao qual poderá ser juntada cópia da peça 1."
4. A medida cautelar foi referendada pelo Plenário por meio do Acórdão 2.308/2018.
Do objeto deste processo
5. Uma vez que foi criado um apartado (TC Processo 034.724/2018-4) para exame da contratação da empresa Ábaco Tecnologia da Informação Ltda. (CNPJ 37.432.689/0001-33, Contrato 7/2017, fl. 14, peça 1) - posteriormente arquivado por economia processual -, este processo versa apenas sobre as aquisições de produtos da empresa Milanflex (móveis) pelo Sesi/MT e pelo Senai/MT e sobre irregularidades no Pregão Presencial 12/2018, que tinha por objetivo constituir ata de registro de preço para aquisição de diversos itens de mobiliário, no valor estimado de R$ 41,9 milhões.
Das oitivas e das manifestações da extinta Secex/MT 
6. A empresa Solução Comércio, representada pelo sr. Diniz Fernando Pereira, basicamente negou a existência de vínculo entre sua empresa e a Milanflex, muito embora já tivesse trabalhado nesta empresa. Rejeitou a hipótese de ter atuado no Pregão Presencial 12/2018 ou em outras licitações do sistema Fiemt como empresa de fachada, em benefício da Milanflex, de propriedade do sr. Jandir José Milan, nada obstante mantivessem relações comerciais. Prova disso seria o fato de a empresa ter sido constituída em 2008, ao passo que o senhor Jandir José Milan somente se tornou presidente da Fiemt em 2012.
7. Já o Senai/MT alegou que a Solução Comércio sempre se apresentou nas licitações por ele promovidas com documentação de constituição e fiscal em seu próprio nome, o que não permitiria vinculá-la à Milanflex (peça 26, fl. 2) .
8. Posteriormente à realização das diligências e oitivas do Senai/MT e da licitante Solução Comércio, a extinta Secex/MT instruiu o feito e concluiu que a empresa Solução Comércio vinha sendo utilizada como intermediária da empresa Milanflex, também de propriedade do ex-presidente da Fiemt/MT, para fornecer materiais ao Senai-MT e Sesi-MT, "numa clara e ousada violação aos respectivos RLCs". 
9. A unidade técnica apurou que, no período de gestão do Sr. Jandir Milan, essas entidades efetuaram, em valores originais, R$ 10.782.642,69 de pagamentos à Solução Comércio, que atuou como revendedora dos bens produzidos pela empresa de propriedade do Presidente do sistema Fiemt.
10. Especificamente no que se refere ao PP 12/2018, a extinta Secex/MT não apurou sobrepreço no orçamento elaborado pelo Senai-MT com base em pesquisa efetuada junto a possíveis fornecedores (sendo um deles a própria Solução Comércio) , não porque tivesse concluído por sua adequação aos valores de mercado, mas sim em razão das dificuldades técnicas para compará-los com outros adquiridos em licitações, inclusive por meio de acesso ao Comprasnet. Os principais fatores apontados, nesse sentido, foram: i) as longas descrições dos itens licitados (e possível direcionamento) ; ii) a utilização de codificação própria do Senai/MT.
11. De toda sorte, o exame procedido pela secretaria regional entendeu que "a justificativa apresentada no termo de referência é demasiado sucinta e não demonstra objetivamente, em termos qualitativos e quantitativos, a necessidade de tamanho dispêndio financeiro. Não informa, por exemplo, o quantitativo de móveis destinados a unidades novas ou já em funcionamento e, neste caso, a real necessidade de substituir o mobiliário antigo".
12. A instrução de peça 47 propôs a manutenção da medida cautelar deferida e realização de audiência prévia das empresas Milanflex e Solução Comércio e do então Presidente do Sesi/MT e Senai/MT, sr. Jandir José Milan, o que foi autorizado por este relator. Além disso, foi acolhida a proposta de efetuar diligência com objetivo de apurar se o Senai/MT havia realizado pagamentos a uma das citadas empresas após a concessão da medida cautelar.
Audiência das empresas Solução Comércio e Milanflex e do então Presidente do Senai/MT
13. Uma vez que as audiências das empresas envolvidas tiveram por fundamento os arts. 237 e 250 do Regimento Interno e não o art. 46 da Lei 8.443/1992, não examinarei as razões de justificativa apresentadas, já que não cabe a aplicação da multa do art. 58 dessa lei para pessoas jurídicas.
14. Nada obstante, cumpre mencionar que as empresas alegaram que atuam de forma independente no mercado. 
15. A Solução Comércio, por exemplo, asseverou que trabalha com outros fornecedores, mas não fez juntar nenhum comprovante nesse sentido. Afirmou que seu faturamento com a prestação de serviços superou aquele decorrente da venda de mercadorias para o Sesi/MT e Senai/MT.
16. Afirmou que o número de telefone da Milanflex constava do cadastro da Receita Federal porque, até o final de 2008, os sócios da Solução Comércio trabalhavam naquela empresa. 
17. O ex-presidente do Senai/MT e do Sesi/MT foi chamado aos autos para se defender das seguintes irregularidades:
1) contratação da Solução Comércio como empresa intermediária para possibilitar, de maneira irregular, o fornecimento de móveis da Milanflex aos Departamentos Regionais do Senai e do Sesi, com violação ao art. 39 dos Regulamentos de Licitações e Contratos do Senai e do Sesi, ao Acórdão 1924/2013-TCU-Plenário e aos princípios da impessoalidade e moralidade (CF/88, art. 37, caput) ; 
2) realização do Pregão Presencial 12/2018 sem a devida justificativa técnica para as aquisições a serem efetuadas. 
18. O sr. Jandir José Milan, em suas razões de justificativa de peça 96, afirmou que todos os empregados do departamento comercial da Milanflex foram demitidos no ano de 2008, após um trágico acidente ocorrido na frente da empresa. Dessa forma, as atividades desse departamento foram terceirizadas e a empresa Solução Comércio passou a atuar como representante da Milanflex em licitações, mediante a percepção de uma comissão em percentual sobre as vendas. 
19. Como prova do alegado, fez remissão às notas fiscais de prestação de serviço anexadas na peça 30 - ou seja, na peça encaminhada pela empresa Solução Comércio (oitiva de cautelar) .
20. Asseverou que, sendo a única empresa do ramo de porte no estado de Mato Grosso, os preços da Milanflex são mais competitivos e ela é procurada por empresas revendedoras para fornecer bens.
21. Alegou que, apesar da relação comercial com a empresa Solução Comércio, não a controla, de modo que não haveria problema nas contratações efetuadas pelo Senai/MT e pelo Sesi/MT, pois a contratada não foi a empresa de seu dirigente.
Da manifestação da SecexTrabalho
22. Promovidas as audiências e a diligência, os autos foram instruídos pela Secretaria de Controle Externo do Trabalho e Entidades Paraestatais (SecexTrabalho) , que examinou as defesas trazidas pelas empresas e pelo sr. Jandir José Milan.
23. No entendimento dessa unidade, a empresa Solução Comércio dissipou a suspeita inicial de que funcionaria nas dependências da Milanflex ao apresentar contrato de locação de imóvel; explicou satisfatoriamente o fato de representar a Milanflex em procedimentos licitatórios ao encaminhar as notas fiscais de prestação de serviços emitidas; foi constituída em 2008, antes de o sr. Jandir José Milan tornar-se presidente da Fiemt.
24. Ademais, não haveria indícios de direcionamento na licitação e tampouco evidência de sobrepreços.
25. Nessa toada, propôs que fossem acolhidas as razões de justificativa apresentadas e considerada improcedente a presente representação.
Da posição deste relator
26. Data maxima venia do posicionamento da SecexTrabalho, os fatos narrados nos autos indicam claramente uma ação deliberada do Senai/MT e do Sesi/MT para adquirir, ao longo dos anos, bens produzidos pela empresa Milanflex, usando, como subterfúgio, a Solução Comércio.
27. Evidente a atuação conjunta dessas empresas. As notas fiscais de prestação de serviço emitidas pela Solução Comércio em favor da Milanflex apenas comprovam que atuam em conjunto, tanto assim que aquela empresa deixava de participar de certames diversos quando o sr. Diniz Fernando Pereira atuava como preposto da Milanflex.
28. Apesar de minimizada pela SecexTrabalho, a utilização do mesmo número de telefone não é detalhe irrelevante, de menor significado, mas é a prova cabal de que a Solução Comércio não tinha vida própria e funcionava juntamente com a Milanflex, empresa cuja contratação era vedada pelo regulamento de licitações do Senai/MT e do Sesi/MT. 
29. Ao longo dos anos, essas instituições adquiriram mais de R$ 10 milhões em móveis produzidos pela Milanflex, sempre por intermédio da empresa Solução Comércio, sendo algumas delas feitas de forma direta e as demais sempre por meio de pregão presencial. Não é crível a alegação da sra. Lélia Rocha de Abadio Brun (peça 26, fl. 2) , Diretora Regional do Senai, de que não era possível vincular a empresa Solução Comércio à Milanflex, uma vez que: ao longo de seis anos, os bens fornecidos eram sempre da marca Milanflex; os contatos telefônicos seriam feitos junto à Milanflex; as contratações eram autorizadas pelo presidente, que mantinha relações comerciais com esse fornecedor; o orçamento do PP 12/2018 teve por base cotações solicitadas à empresa Solução Comércio.
30. De outro giro, não é possível descartar, de pronto, a possibilidade de ocorrência de sobrepreço no PP 12/2018, pois não houve um trabalho exaustivo dos auditores neste sentido. E, como bem ponderou a Extinta Secex/MT, o excessivo e não justificado detalhamento dos itens licitados em muito dificultam sua comparação. 
31. Mas, mesmo que viesse a ser descartada eventual ocorrência de sobrepreço, a aquisição de bens sabidamente fornecidos pela empresa do presidente do Senai/MT viola os princípios da impessoalidade e da moralidade.
32. Ao contrário da conclusão da SecexTrabalho, entendo que houve sim direcionamento desse certame para a empresa Solução Comércio fornecer bens da Milanflex. Para tanto, foram adotadas todas as medidas possíveis para restringir a competição, como se verá a seguir.
Da pesquisa de preços realizada pela administração e do sobrepreço
33. O orçamento elaborado pelo Senai/MT teve por base cotação efetuada junto a três empresas: Solução Comércio, Maqmóveis e Ergo Mobili (peça 32, fl. 103 e seguintes, e peça 33, fl. 1/178) . 
34. A partir daí, foi feita uma média dos preços cotados para cada um dos lotes (peça 33, 180/293) . O lote 1 possuía cento e um itens; o lote 2, dezesseis itens; o lote 3, dois itens; o lote 4, dois itens; o lote 5, onze itens; o lote 6, três itens e o lote 7, por fim, um item. 
35. O valor global orçado com base na média das cotações foi de R$ 41.901.610,60.
                                   Orçamentos apresentados 			R$ 
	Lote
	Qtde itens
	Solução Com.
	Maqmóveis
	Ergo Mobili
	Média Senai/MT

	1
	101
	24.050.540,00
	27.540.973,05
	32.706.484,75
	28.099.332,60

	2
	16
	6.360.000,00
	8.063.675,50
	8.655.250,00
	7.692.975,17

	3
	2
	282.800,00
	339.700,00
	1.296.500,00
	639.666,67

	4
	2
	696.000,00
	737.050,00
	791.000,00
	741.350,00

	5
	11
	2.907.220,00
	3.466.808,50
	3.215.700,00
	3.196.576,17

	6
	3
	1.552.500,00
	1.866.742,50
	1.714.150,00
	1.711.130,83

	7
	1
	386.400,00
	462.080,00
	480.000,00
	442.826,67

	Total
	136
	36.235.460,00
	40.610.287,05
	16.152.600,00
	41.901.610,6

36. A Extinta Secex/MT não logrou apontar sobrepreço nos lotes vencidos pela empresa Solução Comércio, uma vez que seus preços estariam, em média, cerca de 27% abaixo daqueles que seriam cotados pela representante (valores obtidos por meio de diligência) .
37. De outro giro, as cotações da representante seriam 26,79% inferiores às do orçamento elaborado pelo Senai/MT por meio de pesquisa feita junto a três empresas, inclusive a própria Solução Comércio.
38. Frisou essa unidade técnica que os itens licitados possuíam especificações técnicas bastante extensas e complexas e os códigos utilizados para identificá-los são próprios do Senai-MT e não estão associados aos do Comprasnet, o que dificultaria a análise da adequação dos preços estimados.
39. De fato, os preços dos itens vencidos pela Solução Comércio revelaram-se muito inferiores ao orçamento do Senai/MT, cerca de 42%, ainda que se utilize a média simples (obtida dentre os itens de maior significância) , como feito pela unidade técnica, e não ponderada pelo peso relativo de cada item. De toda sorte, os itens dos lotes vencidos pela empresa ficaram de 5 a 77% mais baratos que aqueles extraídos do mapa comparativo de preços elaborado pelo Senai/MT.
40. Esse fato, antes de comprovar possível vantajosidade da proposta, revela as deficiências da pesquisa de preços do Senai/MT, que não seguiu a orientação desta Corte sobre a matéria e valeu-se apenas de pesquisa realizada junto a três fornecedores, sendo um deles empresa frequentemente contratada pela entidade.
41. Como bem ponderou a Secretaria de Fiscalização de Tecnologia da Informação, na instrução adotada como relatório do TC Processo 024.090/2009-7 (rel. Ministro José Múcio) , no qual foi proferido o Acórdão 299/2011-TCU-Plenário: 
"A estimativa que considere apenas cotação de preços junto a fornecedores pode apresentar preços superestimados, uma vez que as empresas não têm interesse em revelar, nessa fase, o real valor a que estão dispostas a realizar o negócio. Os fornecedores têm conhecimento de que o valor informado será usado para a definição do preço máximo que o órgão estará disposto a pagar e os valores obtidos nessas consultas tendem a ser superestimados."
42. Em decorrência, foi o Instituto Nacional do Seguro Social foi alertado, naquela ocasião, quanto:
"9.2.1. à necessidade de adoção de medidas com vistas a obter uma avaliação real e fidedigna do valor de mercado dos bens e serviços de TI a serem licitados, realizando estimativas que considerem, além de pesquisa de preços junto a fornecedores, outras fontes, como, por exemplo, contratações em outros órgãos e entidades da Administração Pública, conforme previsto no art. 15, inciso V, § 1º, c/c o art. 43, inciso IV, da Lei nº 8.666/1993".
43. De fato, a falta de padronização traz embaraços não apenas às ações de controle como também para o trabalho de orçamentação dos empregados da entidade, que poderiam se valer de informações de outras licitações realizadas pela administração pública de uma forma geral.
44. O detalhamento excessivo dos itens é um claro indicativo de escolha de um específico modelo de móvel. 
45. Cito, por exemplo, a bancada dupla de estrutura metálica (para manutenção de computadores) , constante do item 25 do lote 1, no valor orçado de R$ 1.453.850,00 (R$ 2.907,70 cada) . A descrição previa inclusive o formato da chapa metálica de fechamento (fechamento frontal estrutural através de chapa metálica com perfuração quadrada de 8mm, distância entre furos de 28mm no sentido horizontal) , o que se adequava perfeitamente ao modelo produzido pela Milanflex o que se repetiu em diversos outros itens.
46. No que se refere a eventual sobrepreço na proposta da Solução Comércio para o PP 12/2018, pesquisa preliminar, realizada com auxílio da Secretaria de Controle Externo de Aquisições Logísticas (Selog) em alguns dos itens licitados, aponta em sentido contrário.
47. As tabelas seguintes apresentam um comparativo entre os valores adjudicados no PP 12/2018 para alguns itens do lote 2, que seriam fornecidos pela Milanflex, por intermédio da empresa Solução Comércio, com os adjudicados em outros certames (informações extraídas do comprasnet.gov.br) e aqueles eventualmente cotados pela própria Milanflex nesses certames. 
48. Foi dado destaque para os menores valores obtidos nas pesquisas.
 
Cadeira giratória tipo "caixa" (lote 2) 
	Pregão/Uasg
	Item
	Nº Unidades
	Valor Adjudicado
	Proposta Solução1 Milanflex2

	PP 12/2018 
	1
	500
	R$ 651,00
	R$ 651,001

	43/2018 - 153045
	62
	99
	R$ 280,00
	R$ 513,002

	14/2018 - 110322
	8
	23
	R$ 451,00
	R$ 870,142

Poltrona giratória de espaldar médio (lote 2) 
	Pregão/Uasg
	Item
	Nº Unidades
	Valor Adjudicado
	Proposta Solução1 Milanflex2

	PP 12/2018 
	5
	300
	R$ 690,00
	R$ 690,001

	59/2019  925788
	13
	100
	R$ 396,00
	R$ 810,002

	14/2018  925309
	1
	500
	R$ 448,00
	R$ 1.133,002

	14/2018  925309
	2
	30
	R$ 448,00
	R$ 1.146,382

	5/2019    114622
	1
	200
	R$ 332,00
	Não partic.

	6/2016 - 154045
	11
	314
	R$ 425,00
	R$ 523,902

Cadeira de espaldar alto (lote 2) 
	Pregão/Uasg
	Item
	Nº Unidades
	Valor Adjudicado
	Proposta Solução1 Milanflex2

	PP 12/2018 
	7
	300
	R$ 705,00
	R$ 705,001

	25/2019 - 926781
	6
	122
	R$ 491,80
	Não participou

	14/2018 - 925309
	5
	30
	R$ 530,00
	R$ 1.263,242

	2/2019 - 925980
	53
	250
	R$ 535,80
	R$ 552,002

49. O lote 1, o mais vultoso (com 101 itens, orçado em R$ 28 milhões, conforme pesquisa de preços realizada junto a possíveis fornecedores, mas adjudicado por R$ 13.200.000,00) , abrange alguns dos itens mais caros, com especificações diferentes das normalmente licitadas, o que dificultou as pesquisas realizadas pela Selog, a pedido do meu gabinete. Cito, como exemplo, o item 89: gaveteiros duplos com tampo de granito polido e baias de telemarketing.
Baia de telemarketing para 2 usuários (lote 1) 
	Pregão/Uasg
	Item
	Nº Unidades
	Valor Adjudicado
	Proposta Solução1 Milanflex2

	PP 12/2018 
	43
	10
	R$ 8.935,50
	R$ 8.935,501

	4/2012           120035
	13
	8
	R$ 2.860,00
	Não participou

Mesa retangular 1600x700x740*  (lote 1) 
	Pregão - Uasg
	Item
	Nº Unidades
	Valor Adjudicado
	Proposta Solução1
Milanflex2

	PP 12/2018 
	35
	100
	R$ 626,50
	R$ 626,50

	9/2020  257047
	1
	85
	R$ 292,00
	Não partic.

	177/2018 - 10001
	1
	81
	R$ 504,22
	R$ 717,00

*Os itens pesquisados possuem pequena variação em algumas das medidas
Armário médio (1800 x 500 x 1000) * (lote 1) 
	Pregão/Uasg
	Item
	Nº Unidades
	Valor Adjudicado
	Proposta Solução1 Milanflex2

	PP 12/2018  
	10
	100
	R$ 1.137,50
	R$ 1.137,50

	19/2020 - 70013
	15
	100
	R$ 540,00
	Não participou

	13/2019 - 110322
	1
	60
	R$ 619,49
	Não participou

*Os armários usados como parâmetro na comparação tiveram medias: 2100x500x800
Gaveteiro volante 3 gavetas com suporte p/ pasta suspensa (lote 1) 
 (620x580x420 mm) 
	Pregão/Uasg
	Item
	Nº Unidades
	Valor Adjudicado
	Proposta Solução1 Milanflex2
Móveis Milan3*

	PP 12/2018
	14
	500
	448,00
	448,001

	32/2018
58658
	6
	20
	370,00
	384,002

	5/2018
154041
	32
	158
	284,00
	291,002

	5/2018
154041
	33
	52
	319,00
	320,003

*Móveis Milan (CNPJ 300.400/0001-12) , de propriedade do sr. Jandir José Milan e de sua mulher.
50. Ainda que alguns dos itens pesquisados apresentem pequenas diferenças de medidas, como no caso dos armários médios e gaveteiro volante, a comparação de preços feita pela Selog é válida, porque a própria definição dos bens a serem adquiridos deve pautar-se por critérios de razoabilidade e economicidade, da mesma forma como o consumidor racional o faria, inclusive o empresariado. 
51. Não há de ser a natureza pública dos recursos fator determinante para que o administrador opte por especificações de bens que conduzam a aquisições dispendiosas, salvo com a devida fundamentação. É o caso, por exemplo, do item 15 do lote 2, que envolvia 50 cadeiras de espaldar alto revestidas de couro natural. Essa exigência levou à desclassificação das duas empresas que disputavam o lote 2 com a Solução Comércio.
52. Portanto, não é possível, no momento atual, concluir pela inexistência de sobrepreço, dados os indícios no sentido contrário. De toda sorte, para se chegar a conclusões definitivas, necessário seria um exame mais minucioso, além de se assegurar às partes e interessados o direito de se manifestar sobre a matéria.
53. Tendo em vista que o PP 12/2018 foi paralisado e a proposta será de tornar definitiva a medida cautelar, não vejo utilidade, para este processo, em estender o exame dos preços dos itens licitados, uma vez que os indícios de sobrepreço não serão utilizados, por ora, para fins de apenação dos envolvidos.
54. Por fim, é curioso que as empresas Ergo Mobili e Maqmóveis, apesar de terem fornecido cotação para todos os itens licitados - mesmo com o minucioso nível de detalhes exigido pelo Senai/MT -, abstiveram-se de participar do certame. Entendo, pois, que devem ser chamadas aos autos para demonstrar que produziam todos os bens licitados no PP 12/2018, de modo a afastar dúvidas sobre a fidedignidade da pesquisa de preços realizada pelo Senai/MT.
Da restrição ao caráter competitivo do certame
55. O parecer jurídico de peça 34, fls. 3/8, já havia apontado a exigência indevida das seguintes certificações da ABNT na fase de habilitação, por entender que poderia restringir o caráter competitivo do certame e por não estar em conformidade com Acórdão 61/2013, dirigido ao SESI/MT:
a) Certificação NBR 14006:2008 - Móveis Escolares (Cadeiras e Mesas para conjunto aluno individual) ; 
b) Certificação NBR 13962:2006 - Móveis para Escritório (Cadeiras) ; 
c) Certificação NBR 13961:2010 - Móveis para Escritório (Armários, Gaveteiros) ; 
d) Certificação NBR 13966:2008 - Móveis para Escritório (Mesas) ; 
e) Certificação NBR 13967:2009 - Móveis para escritório (Sistemas de Estação de Trabalho) ; 
f) Certificação NBR 16031-2012 - Móveis de assentos múltiplos (Longarinas) ; 
g) Certificação NBR 13964:2003 - Móveis para Escritório (Divisória tipo painel) 
56. Sobre a pesquisa de preço, o parecerista ponderou:
"O Tribunal de Contas da União - TCU tem recomendado a juntada ao processo de, no mínimo três orçamentos de empresas do ramo do objeto. De acordo com o entendimento daquela Corte 
'6.A deflagração de procedimentos licitatórios exige estimativa de preços que pode ser realizada a partir de consultas a fontes variadas, fornecedores, licitações similares, atas de registro de preço, contratações realizadas por entes privados em condições semelhante, entre outras. No entanto, os valores obtidos por meio dessas consultas que sejam incapazes de refletir a realidade de mercado devem ser desprezados'. 
Dessa feita, a fim de evitar falhas na estimativa do valor, é recomendável que a entidade busque sempre diversos parâmetros em suas pesquisas conforme entendimento citado, (extratos de contratos publicados, atas de registro de preços, tabelas oficiais, contratações privadas, etc.) ".
57. Contudo, a estimativa de preços com base em apenas três orçamentos manteve-se inalterada.
58. Outros importantes fatores que certamente contribuíram para mitigar o caráter competitivo do certame foram: a formatação dos lotes, que agregaram inúmeros itens; o excessivo detalhamento, com especificações pouco razoáveis; e a adoção da forma presencial, como já vinha sendo feito em outros pregões do Sesi/MT e do Senai/MT.
59. Observo que o lote 1, orçado pelo Senai/MT em mais de R$ 28 milhões, e continha 101 itens, que envolviam diversos tipos de armários, gaveteiros, bancadas, painéis e itens diversos, como box para aprendizagem de eletricidade etc. Apenas a empresa Solução Comércio ofereceu proposta para esse lote, assim como para o lote 5 (orçado em R$ 3,2 milhões) , que abrangia móveis aparentemente destinados às unidades de ensino, a saber, mesas, carteiras, cadeiras e bancadas. 
60. Já o lote 2, orçado em R$ 7,7 milhões, contemplava 16 itens. Apenas a empresa Solução Comércio foi classificada. 
61. O excessivo detalhamento - examinado mais adiante - indica possível direcionamento da licitação para os bens produzidos pela Milanflex. Chegou-se ao ponto de até mesmo se estipular a distância dos buracos da grade de fechamento frontal das estações de trabalho ("fechamento frontal estrutural  através de chapa metálica com perfuração quadrada de 8 mm, distância entre furos de 28 mm no sentido horizontal e 38 mm no sentido vertical" - item 27 do lote 1, dentre outros) .
62. A par do detalhamento minucioso dos bens, foram feitas exigências, em alguns deles, para que recebessem tratamento antiferruginoso que assegurasse resistência à corrosão em câmara de névoa salina, a despeito de Mato Grosso se encontrar a centenas de quilômetros do litoral.
Dos quantitativos licitados e do excessivo detalhamento dos itens licitados
63. Não poderia deixar de mencionar a magnitude dos quantitativos licitados. 
64. À guisa de ilustração, cito alguns deles:
a) cadeiras giratórias, no total de 6.000 unidades (lote 2, itens 1, 5, 7, 9 e 14) , sendo 3.200 para alunos, no valor total de R$ 3.115.500,00 (segundo proposta da Solução Comércio) ;
b) cadeiras empilháveis modelo FDE/FNDE: 2.000 unidades (lote 2, item 13) , no valor de R$ 744.000,00 (segundo proposta da Solução Comércio na licitação) ;
c) mesa/conjunto para professor: 700, sendo 500 mesas com armário (item 6, lote 5) , no valor de R$ 448.000,00; 100 mesas com gaveta (item 7, lote 5) , no valor de R$ 62.650,00; e 100 conjuntos CJP-1 FDE/FNDE (item 1, lote 5) , no valor de R$ 36.050,00 (segundo proposta da Solução Comércio no PP 12/2018) . 
65. Outros itens chamam atenção tanto por seu quantitativo quanto por seu valor (segundo proposta da Solução Comércio na licitação) , apesar de sua aparente simplicidade (como pode ser visto nas fotos dos produtos) . Cito, por exemplo:
i) box para aprendizado de eletricidade (vide foto de fl. 150, peça 35) : 150 unidades, com valor ofertado de R$ 1.536,50 (total de R$ 230.475,00) ;
ii) rampa de acessibilidade para box de aprendizado de eletricidade (vide foto de fl. 150, peça 35) : 150 unidades (surpreendentemente, em quantidade igual à dos boxes) , com valor ofertado de R$ 245,00 (total de R$ 36.750,00) ;
iii) bancada para eletricidade industrial (vide foto de fl. 8, peça 37) : 300 unidades, com valor ofertado de R$ 3.800,00 (R$ 1.140.000,00) .
66. Como se vê, são quantitativos elevados, compatíveis com o porte das maiores instituições de ensino do País, ainda mais se for considerada a possibilidade de existência de pelo menos dois turnos de ensino, seja nos cursos profissionalizantes, seja nos universitários.
67. Como bem observou a Extinta Secex/MT, o detalhamento dos itens licitados foi extremo, o que levanta suspeitas de direcionamento. Cito, a título de ilustração, o item 6 do lote 5, mencionado na alínea "c", retro:
"mesa para professor com armário pedestal: tampo em mdp 25 mm, na cor cinza platina, com passagem de fiação diâmetro de 60 mm. Na borda em contato com o usuário, o raio que define a concordância entre as superfícies superior e inferior não poderá ser menor que 2,5 mm. Bordas laterais, a fita deverá ser de 1 mm de espessura. Pé lateral esquerdo metálica confeccionada em tubo oblongo 29 x 58 mm, sendo duas colunas, distância entre si em 160 mm. Base superior, apoio do tampo, em tubo 20x30 mm em chapa, com 1,2 mm de espessura e base inferior em tubo 29 x 58 mm, tendo acabamento nas pontas que dispensa o uso de ponteiras plásticas ou similares, possui sapatas plásticas reguladoras de nível em polipropileno injetado de alto impacto, deverá ter um fechamento entre colunas de chapa metálica com perfuração quadrada de 8 mm, distância entre furos de 28 mm no sentido horizontal e 38 mm no sentido vertical. Apoio direito em armário pedestal, laterais base e prateleiras confeccionados em mdp de 15 mm com revestimento melamínico nas duas faces na cor cinza platina. Nas laterais do armário deverá ter passagem de fiação com 60 mm de diâmetro a meia altura e próximo ao fundo. Internamente deverá ter uma prateleira e um painel que divide a parte inferior em duas, sendo que em uma delas deverá ser provido de uma gaveta com corrediças com roldanas de nylon. No nicho superior deverá ter um fundo que avança em relação ao fundo do armário para acomodação da fiação. Neste fundo deverá ter furação para tomada e instalações para som. Porta do armário: em mdp 15mm revestida em 1 face na cor azul, tonalidade a ser definida dentro dos padrões existentes, com puxador plástico disposto verticalmente a esquerda da porta e no centro da mesma. Fechadura lingueta localizada abaixo do puxador. Duas dobradiças tipo copo 35 mm com abertura de 105º. Painel frontal estrutural, através de chapa metálica com perfuração quadrada de 8 mm, distância entre furos de 28 mm no sentido horizontal e 38 mm no sentido vertical. Deverá ter um intervalo de entre furos de 150mm no sentido horizontal da chapa, tanto na parte superior como na parte inferior. Espessura de 1,2 mm. Deverá ter um tubo quadrado 20x20 mm, soldado na borda superior e na borda inferior, que fará a estruturação do painel. Esse painel faz um fechamento total do tampo para baixo. Fixado nas estruturas laterais através de parafusos m6xl2. Pintura: todos os componentes metálicos deverão ter tratamento 'desengraxante por meio de imersão, recebendo em seguida o banho de fosfato preparando a superfície para receber pintura na cor cinza em epóxi-pó polimerizada em estufa na temperatura de 2002. Dimensões externas: 1350x600x750mm."
68. Saliente-se que esse não foi o item com descrição mais longa, o que levanta a suspeita de que o Senai/MT tenha optado, injustificadamente, por soluções personalizadas ou estava direcionando as aquisições para um produtor específico, no caso, a Milanflex, por intermédio da empresa Solução Comércio. 
Indícios de atuação da empresa Solução Comércio em nome da empresa Milanflex
69. Os elementos constantes dos autos demonstram claramente que a empresa Solução Comércio é um braço da empresa Milanflex.
70. Em primeiro lugar, o telefone da empresa, constante do cadastro da Receita Federal do Brasil ([65] 3317-2120 - vide peça 1, fl. 6) , era o da empresa Milanflex, como pôde ser confirmado pela extinta Secex/MT, mediante uma simples ligação. Mas não apenas esse número. O número de fax (65) 3319-2106, que consta das folhas timbradas nas quais foi encaminhada a cotação fornecida pela empresa Solução Comércio (peça 32, fls. 103 e seguintes) , aparentemente estava vinculado à Milanflex, detentora dos PABX (65) 3319- 2100 e (65) 3317-2100. Essa informação também pode ser obtida no endereço eletrônico https://www.diskfacil.com.br/mt/cuiaba/4837653/milanflex-industria-e-comercio-de-moveis-e-equipamento. Atualmente, o número encontra-se inoperante.
71. Em segundo lugar, o sócio-administrador da empresa representada, sr. Diniz Fernando Pereira, presta serviços à empresa Milanflex em certames licitatórios, como aqueles realizados, no mesmo ano de 2018, pela Assembleia Legislativa de Estado de Mato Grosso (Pregão Presencial 10/2018) e pela Prefeitura de Poxoréu/MT, consoante consta da peça inicial (fls. 22 e 23 da peça 1) . 
72. Em sua defesa, o sr. Diniz Fernando Pereira alegou que, quando atua em nome da empresa Milanflex, recebe uma comissão de 2,6%, ao passo que a Milanflex esclareceu que terceirizou seu departamento comercial.
73. Ainda que proceda esse esclarecimento, fica patente que as duas empresas estão umbilicalmente ligadas e a restrição do Senai/MT de contratar a empresa de seu dirigente máximo deveria, por evidente, ser estendida à empresa Solução, já que esta não atua de forma independente, mas apenas revendendo os produtos da Milanflex, notadamente para o sistema Fiemt, certamente um grande comprador de produtos dessa marca. 
74. Juntando-se a isso o fato de que o telefone da Solução Comércio cadastrado no sistema da Receita Federal era, na verdade, da Milanflex, tenho por muito claro o ajuste entre as duas empresas. Quanto a esse ponto, a Solução Comércio alegou (em suas razões de justificativa) tratar-se de esquecimento, pois seus proprietários ainda trabalhariam para a Milanflex quando da constituição da nova empresa. Essa explicação não é convincente, pois essea desatualização cadastral seria facilmente perceptível a cada licitação de que a empresa do sr. Diniz Fernando Pereira participasse, bem assim por ocasião da declaração anual de imposto de renda da pessoa jurídica. 
75. Afirmou o sr. Diniz Fernando Pereira que sua empresa foi criada em 2008, ao passo que o sr. José Milan tornou-se presidente da Fiemt/MT apenas em 2012. Ora, sendo vice-presidente da entidade, o sr. Jandir José Milan, além de já ter uma expectativa de comandar as entidades na gestão seguinte, já não poderia ter suas empresas contratadas pelo Sesi ou Senai de Mato Grosso, haja vista o teor do art. 39 do regulamento de licitações:
"Art. 39. Não poderão participar das licitações nem contratar com o "S" dirigente ou empregado da entidade."
76. A despeito de o dirigente da Solução Comércio afirmar que fornecia móveis de outros fabricantes, os únicos documentos que fez juntar, nesse sentido, foram: a) nota fiscal emitida pela empresa M. de C. Pacheco (de número 177, fl. 46, peça 30) em 19/7/2010, no valor de R$ 9.396,32, relativa a uma aquisição de 8 poltronas; b) nota fiscal (fl. 47, peça 30) emitida pela empresa Luz e Cia em 29/4/2009, no valor de R$ 250,00, relativa a uma aquisição de cinco suportes de televisão; e c) nota fiscal emitida pela empresa Plug Mais (fl. 48, peça 30) no valor de R$ 1.027,68, sem que seja possível identificar número, data de emissão ou mercadoria adquirida.
77. De toda sorte, esses valores são irrisórios frente às vendas efetuadas pela Solução Comércio para o Sesi/MT e o Senai/MT, que totalizaram R$ 705.091,71 e R$ 10.077.550,98, respectivamente, entre 2012 e 2018. Isso sem considerar a licitação objeto deste processo (PP 12/2018, realizado pelo Senai/MT) , no qual os lotes arrematados pela empresa superavam o valor de R$ 15 milhões.
78. Para espancar qualquer dúvida, é possível verificar que a proposta da empresa Solução Comércio no PP 12/2018 foi encaminhada em papel timbrado da Milanflex, como pode ser visto nas fls. 144 e seguintes da peça 34 e na peça 35.
79. Não se trata de utilizar catálogo produzido pela Milanflex, mas sim de encaminhar o detalhamento dos itens licitados em papel da fornecedora:
80. Por fim, a própria Milanflex exibe, em seu sítio eletrônico (http://www.milanmoveis.com.br) , com a chamada de "projetos especiais" - ou cases, como mencionado na página eletrônica - , o mobiliário fornecido ao sistema Fiemt, que abrange, além da própria Fiemt, o Sesi/MT, o Senai/MT e o Instituto Euvaldo Lodi. As fotos, que fiz juntar a estes autos, abrangem mesas de trabalho, mobiliário de auditório e de sala de reuniões, etc.
81. Consta que, de 2012 a 2016, o Sesi/MT e o Senai/MT adquiriram, conjuntamente, R$ 10,8 milhões da empresa Solução Comércio. Isso sem computar os valores eventualmente pagos pela própria Fiemt, que não foram objeto de diligência e não constam de seu portal de transparência. 
82. Houvesse sido guardado o devido distanciamento entre as entidades que compõem a Fiemt e a empresa de seu então Presidente, não haveria como a Milanflex exibir em sua carteira os bens fornecidos a essas entidades.
83. Por fim, notícias veiculadas repetidas vezes na imprensa local (vide peça 1) informavam que as vendas da Milanflex para o sistema Fiemt atingiram o montante de R$ 30 milhões durante a gestão do sr. Jandir José Milan. Apesar de não ser possível precisar tal informação, por se desconhecer o volume de vendas à Fiemt, fica muito evidente que a gestão do sr. Jandir José Milan à frente dessas entidades resultou em grande volume de vendas por sua empresa, ainda que por meio de triangulação. Dessa forma, a vedação contida no art. 39 do regulamento de licitação das entidades não produziu nenhum efeito material, dados os expedientes adotados.
Das empresas licitantes e suas propostas
84. Curiosamente, as empresas do setor moveleiro Maqmóveis e Ergo Mobili, que se deram ao trabalho de oferecer cotação para 135 itens, com um nível de detalhamento raramente visto, e tinham uma boa noção da dimensão da contratação, optaram por não participar do certame. 
85. Apenas cinco empresas compareceram ao pregão presencial, mas nenhum lote contou com mais de que três empresas. Para o lote 1 - o maior deles -, apenas a empresa Solução Comércio apresentou proposta, da mesma forma que para o lote 5.
86. O quadro a seguir reflete o andamento do certame no momento em que o Tribunal adotou a medida cautelar (peça 38, fl. 12 e seguintes) :
	Lote
	Participantes
	Classificados
	Melhor proposta
	Lance vencedor

	1
	Solução Com.
	Solução Com.
	Solução Com.
R$ 13.249.615,00
	Solução Com.
R$ 13.200.000,00

	2
	N. Ribeiro
All Med
Solução Com.
	Solução Com.
	Solução Com. 
R$ 5.579.400,00
	
	3
	N. Ribeiro
All Med
Solução Com.
	Solução Com.
	Solução Com.
R$ 900.600,00
	
	4
	N. Ribeiro
All Med
Solução Com.
	N. Ribeiro
All Med
Solução Com.
	Solução Com.
R$ 406.000,00
	Solução Com.
R$ 375.000,00

	5
	Solução Com.
	Solução Com.
	Solução Com.
R$ 2.222.531,50
	Solução Com.
R$ 2.200.000,00

	6
	Solução Com.
Pantanal Móveis
	Solução Com.
Pantanal Móveis
	Pantanal Móveis
R$ 1.545.000,00
	Pantanal Móveis
R$ 1.299.000,00

	7
	N. Ribeiro
All Med
Solução Com.
Maria José
Pantanal Móveis
	N. Ribeiro
All Med
Solução Com.
Maria José
Pantanal Móveis
	Solução Com.
R$ 257.600,00
	
87. Ou seja, das cinco empresas que participaram, apenas uma, a Solução Comércio, já havia vencido (com objeto adjudicado) três (1, 4 e 5) dos sete lotes e iria sagrar-se vencedora em outros 3 (2, 3 e 7) - sendo que, nos lotes 2 e 3, as demais licitantes foram desclassificadas por incompatibilidade do objeto ofertado. 
88. Desse modo, tivesse prosseguido o certame, a empresa Solução Comércio, cujo proprietário era pessoa ligada ao então Presidente do Senai/MT, seria contratada, pelo menos, para fornecer cinco dos sete lotes licitados, no valor de R$ 22.255.000,00 (de um total estimado em R$ 23.811.600,00, consideradas as propostas e lances do certame) , com possibilidade de aumentar sua participação para seis lotes (a depender do resultado da fase de lances para o lote 7) . 
89. Além dela, a empresa Pantanal Móveis, fabricante de móveis naquele estado, foi declarada vencedora de R$ 1.299.000,00. 
Considerações finais
90. O Sesi e o Senai são mantidos às custas de valores pagos compulsoriamente por empresas do setor industrial incidentes sobre a folha de pagamentos. Essa contribuição encarece o Custo Brasil e desestimula a contratação de mão de obra. Portanto, os valores arrecadados devem ser gastos de forma parcimoniosa, sempre voltados para a qualificação do trabalhador (Senai) ou para ações sociais de seu interesse.
91. O Senai, especificamente, foi criado para organizar e administrar escolas de aprendizagem para industriários, de modo a liberar as empresas do encargo, imposto pela legislação (e cristalizado no art. 429 da Consolidação das Leis Trabalhista) , qualificar o trabalhador.
92. Considerados os valores gastos (mais de R$ 10 milhões) e os licitados (cerca de R$ 23 milhões) , há que se investigar o propósito de aquisições tão dispendiosas. 
93. O sr. Jandir José Milan, na condição de presidente das entidades e de administrador da Milanflex, tinha pleno conhecimento de que os bens fornecidos pela Solução Comércio eram sempre provenientes de sua empresa, mormente porque representavam parcela não desprezível de seu faturamento. Dificilmente a Solução Comércio conseguiria cumprir os prazos de entrega das mercadorias (de trinta dias, consoante o item 3.2 do termo de referência do PP 12/2018 - fl. 31 da peça 34) , se não houvesse um acordo prévio com a parceira, no caso, a Milanflex.
94. A proximidade das empresas não afasta os indícios de irregularidade. Pelo contrário, torna-os mais robustos, porque evidencia que trabalhavam em conjunto. Assim, quando as regionais do Senai e do Sesi contratavam a Solução Comércio, era evidente que os bens adquiridos seriam aqueles produzidos pela Milanflex, fato esse que não poderia ser ignorado pelo seu dirigente máximo.
95. Nessa linha, a presente representação deve ser conhecida e considerada procedente e a medida cautelar deferida por meio do Acórdão 2308/2018-TCU-Plenário deve ser tornada definitiva.
96. Proponho, desde já, a aplicação da multa prevista no art. 58 da Lei Orgânica deste Tribunal ao ex-Presidente do Senai/MT e do Sesi/MT, no valor de R$ 50.000,00, sem prejuízo de renovar as audiências das empresas envolvidas, para fins do disposto no art. 46 da Lei 8.443/1992.
97. Adicionalmente, devem ser chamadas aos autos as empresas Maqmóveis e Ergo Mobili, que encaminharam ao Senai/MT orçamentos utilizados para a realização do PP 12/2018, para que demonstrem que eram, de fato, produtoras daqueles 136 itens, com o nível de especificidade arbitrado pela solicitante. Caso não demonstrada sua condição de fabricante de todos os itens, pode ficar configurada fraude a procedimento licitatório.
98. A continuidade da instrução do feito deve caber à Selog, que possui expertise na matéria e vem desenvolvendo importantes trabalhos sobre aquisição de mobiliário pelos órgãos e entidades da administração, a exemplo do TC Processo 045.260/2020-6 (da minha relatoria) , e do TC Processo 043.160/2020-4 (da relatoria do Ministro Bruno Dantas) , ambos submetidos recentemente à apreciação deste colegiado.
99. De mencionar que o faturamento da empresa Milanflex sofreu um grande incremento no ano de 2012, quando o sr. Jandir José Milan assumiu a presidência da Fiemt. As receitas de vendas passaram de R$ 17,9 milhões, em 2011, para R$ 49,9 milhões (vide fl. 18 da peça 121) , em 2012. Embora não se possa atribuir todo esse incremento às vendas de R$ 1,5 milhão ao Senai/MT (não se tem informação sobre as vendas à Fiemt, ao IEL ou a outros órgãos regionais do Sesi e do Senai) , fica evidente que, sem um bom planejamento de aquisições por parte da Solução Comércio, dificilmente seria possível cumprir prazos exíguos para a entrega dos móveis, uma vez que seu fornecedor encontrava-se operando de forma intensiva naquele ano de 2012.
100. Dada a gravidade dos fatos e o volume de recursos envolvidos, entendo que deve ser investigada a possibilidade de ocorrência de débito relativamente a aquisições de móveis efetuadas junto às empresas Solução Comércio, Milanflex ou Milan Móveis Indústria e Comércio Ltda. (CNPJ 00.300.400/0001-12) a partir de 2012.
101. Assim, proporei determinação à Fiemt (que recebe recursos do Senai/MT e do Sesi/MT) ao Sesi/MT, ao Senai/MT e ao IEL para que especifiquem todos os itens de mobiliário adquiridos durante a gestão do sr. Jandir José Milan (contratos celebrados com a Solução Comércio, Milanflex ou Milan Móveis) , com informação de data, número de contrato, custo unitário, quantitativo, fornecedor, marca, termo de recebimento e destinação e número de patrimônio. Ademais, devem ser encaminhados os documentos relativos aos planejamentos dessas aquisições, se houver, e os comprovantes de pagamento ao fornecedor, seja ele do grupo Milanflex ou a empresa Solução Comércio.
102. Devem as entidades também informar se houve adesões a atas de registro de preços eventualmente assinadas com as empresas anteriormente mencionadas.
103. Outrossim, observo que as entidades têm optado injustificadamente pela realização de pregões presenciais, o que, por si só, já restringe o caráter competitivo dos certames e dificulta a ação dos órgãos de controle. Por conseguinte, em consonância com o espírito do § 1º do art. 1º do Decreto 10.024/2002, deve-se determinar ao Senai e ao Sesi que se abstenham de realizar pregões presenciais, salvo se devidamente justificado.
104. Por fim, cumpre mencionar que os senhores Jandir José Milan e Diniz Fernando Pereira foram indiciados em inquérito policial, que apura a ocorrência de crimes nessa triangulação Sistema S - Solução Comércio - Milanflex, como pode ser verificado em consulta ao sítio eletrônico do Tribunal de Justiça de Mato Grosso (processo 21023-29.2019.811.0042) .
105. Dessarte, proporei que seja encaminhada cópia integral da deliberação que vier a ser proferida à Polícia Civil de Mato Grosso e ao Ministério Público Estadual. No âmbito federal, devem ser encaminhadas cópias do inteiro teor da deliberação ao Departamento de Polícia Federal e Ministério Público Federal.
Diante do exposto, VOTO por que o Tribunal adote a deliberação que ora submeto a este colegiado.
TCU, Sala das Sessões Ministro Luciano Brandão Alves de Souza, em 9 de dezembro de 2020.
BENJAMIN ZYMLER 
Relator